ACORDAO-COMPLETO-2414867

ACÓRDÃO 537/2021 ATA 8/2021 - PLENÁRIO

VISTOS, relatados e discutidos estes recursos de reconsideração interpostos por Angraporto Offshore Logística Ltda., Carlos Alexandre Pinto de Freitas, Estaleiro Mauá S.A., João Baptista Zamprogno Pereira, Jorge Luiz Coutinho Bezerra, José Luís da Silva Franco, Luiz Carlos Rangel Rodrigues, Mauro Luiz Soares Zamprogno, Ney Mendes Teixeira,  Plínio César de Mello e Wilson Pereira Pinto Júnior contra o Acórdão 1800/2018-TCU-Plenário, por meio do qual o Tribunal apreciou tomada de contas especial instaurada por força do Acórdão 3171/2010-TCU-Plenário, devido a irregularidades em atos e contratos relacionados com o escopo da "Operação Águas Profundas" da Polícia Federal,
ACORDAM os Ministros do Tribunal de Contas da União, reunidos em sessão do Plenário, ante as razões expostas pelo Relator, com fundamento nos arts. 32, inciso I, e 33 da Lei 8.443/1992, em:
9.1. conhecer e negar provimento aos recursos interpostos por Angraporto Offshore Logística Ltda., Estaleiro Mauá S.A. e Mauro Luiz Soares Zamprogno, mantendo-se inalterado o Acórdão 1800/2018-TCU-Plenário em relação a estes recorrentes;
9.2. conhecer e dar provimento aos recursos interpostos por Jorge Luiz Coutinho Bezerra, José Luís da Silva Franco, Ney Mendes Teixeira, Wilson Pereira Pinto Júnior, Carlos Alexandre Pinto de Freitas e Plínio César de Mello, de forma a:
9.2.1. julgar regulares as contas destes recorrentes, com fundamento nos arts. 1º, inciso I, 16, inciso I, 17 e 23, inciso I, da Lei 8.443/1992, dando-lhes quitação plena;
9.2.2. tornar sem efeito as multas a eles aplicadas por meio do subitem 9.6 do Acórdão 1800/2018-TCU-Plenário;
9.3. conhecer e dar provimento parcial aos recursos interpostos por João Baptista Zamprogno Pereira e Luiz Carlos Rangel Rodrigues, de forma a reduzir de R$ 20.000,00 para R$ 13.000,00 o valor das multas a eles aplicadas por meio do subitem 9.6 do Acórdão 1800/2018-TCU-Plenário;
	9.4. levantar o sigilo dos presentes autos, nos termos do art. 4º da Resolução-TCU 294/2018;
	9.5. dar ciência deste acórdão aos recorrentes.

Recursos de reconsideração interpostos contra o acórdão que julgou irregulares as contas dos responsáveis, com condenação em débito e multa, bem assim inabilitação para o exercício de cargo em comissão ou função de confiança e declaração de inidoneidade para contratar com a administração pública,  em razão de irregularidades em atos e contratos da entidade relacionados com o escopo da Operação Águas Profundas da Polícia Federal.

Petróleo Brasileiro S.A..

3. Recorrentes: Angraporto Offshore Logística Ltda. (05.751.192/0001-91), Carlos Alexandre Pinto de Freitas (XXX.037.777-XX), Estaleiro Mauá S.A. (02.926.485/0001-74), João Baptista Zamprogno Pereira (XXX.563.537-XX), Jorge Luiz Coutinho Bezerra (XXX.428.687-XX), José Luís da Silva Franco (XXX.392.518-XX), Luiz Carlos Rangel Rodrigues (XXX.769.457-XX), Mauro Luiz Soares Zamprogno (XXX.770.497-XX), Ney Mendes Teixeira (XXX.998.497-XX),  Plínio César de Mello (XXX.662.188-XX) e Wilson Pereira Pinto Júnior (XXX.341.627-XX).

13.1. Ministros presentes: Ana Arraes (Presidente), Walton Alencar Rodrigues, Benjamin Zymler, Augusto Nardes, Aroldo Cedraz, Raimundo Carreiro, Bruno Dantas (Relator), Vital do Rêgo e Jorge Oliveira.
13.2. Ministros-Substitutos presentes: Augusto Sherman Cavalcanti, Marcos Bemquerer Costa e Weder de Oliveira.

ACORDAO-COMPLETO-2473572

Acórdão 1371/2021 - Plenário

ACORDAO-COMPLETO-2548282

Acórdão de Relação 1921/2022 - Plenário

Acórdão de Relação

Carlos Heleno Netto Barbosa

ESTALEIRO MAUA SA

TRF-1

ESTALEIRO MAUA S/A

BRUNO DANTAS

Ministro Benjamin Zymler.

Cuidam os autos de recursos de reconsideração interpostos por Angraporto Offshore Logística Ltda. e Mauro Luiz Soares Zamprogno (peça 592) , Estaleiro Mauá S.A. (peça 593) , Jorge Luiz Coutinho Bezerra, José Luís da Silva Franco, Ney Mendes Teixeira e Wilson Pereira Pinto Júnior (peça 682) , Carlos Alexandre Pinto de Freitas e João Baptista Zamprogno Pereira (peça 683) , Plínio Cesar de Mello (peça 684) e Luiz Carlos Rangel Rodrigues (peça 685) , contra o Acórdão 1800/2018-TCU-Plenário.
A tomada de contas especial (TCE) que deu origem a estes autos foi instaurada em cumprimento ao Acórdão 3171/2010-TCU-Plenário, mediante conversão do TC Processo 026.236/2007-6, em razão dos indícios de irregularidades relacionados a contratos de manutenção de plataformas celebrados pela Petróleo Brasileiro S.A. (Petrobras) envolvendo empresas e empregados investigados pelo Ministério Público Federal e pela Polícia Federal na operação denominada "Águas Profundas", realizada em julho de 2007.
A deliberação recorrida, mantida pelos Acórdão 3061/2018-TCU-Plenário, 656/2019-TCU-Plenário e 1.113/2019-TCU-Plenário, todos relatados pelo Ministro Benjamin Zymler, apresentou o seguinte teor, no que interessa aos recorrentes:
"9.3. com fundamento nos arts. 1º, inciso I, e 16, inciso III, alíneas 'b' e 'c', e § 2º, ambos da Lei 8.443/1992, c/c os arts. 19, caput; e 23, inciso III, da mesma lei, julgar irregulares as contas de Carlos Alberto Pereira Feitosa (XXX.247.397-XX, Carlos Heleno Netto Barbosa (XXX.696.176-XX) , Carlos Roberto Velasco (XXX.558.736-XX) e Mauro Luiz Soares Zamprogno (XXX.770.497-XX) , bem como da empresa Angraporto Offshore Logística Ltda. (05.751.192/0001-91) , condenando-os solidariamente ao pagamento das quantias a seguir especificadas, fixando-lhes o prazo de 15 (quinze) dias, a contar da notificação, para que comprovem, perante o Tribunal (art. 214, inciso III, alínea 'a', do Regimento Interno do TCU) , o recolhimento da dívida aos cofres da Petróleo Brasileiro S.A., atualizada monetariamente e acrescida dos juros de mora, calculados a partir das datas discriminadas, até a data do recolhimento, na forma prevista na legislação em vigor:
9.3.1. Responsáveis solidários: Carlos Alberto Pereira Feitosa (XXX.247.397-XX) , Carlos Roberto Velasco (XXX.558.736-XX) , Carlos Heleno Netto Barbosa (XXX.696.176-XX) , Mauro Luiz Soares Zamprogno (XXX.770.497-XX) e Angraporto Offshore Logística Ltda. (05.751.192/0001-91) :
	Data da ocorrência
	Valor original (R$) 

	25/1/2004
	93.957,20

	25/2/2004
	163.677,02

	25/3/2004
	200.612,45

	25/4/2004
	186.048,53

	25/5/2004
	198.642,17

	25/6/2004
	232.209,03

	25/7/2004
	227.575,86

	25/8/2004
	250.045,19

	25/9/2004
	76.683,42

	25/10/2004
	71.502,65

	25/11/2004
	65.470,97

	25/12/2004
	69.878,66

	25/1/2005
	68.294,52

	25/2/2005
	70.270,17

	25/3/2005
	68.222,77

	25/4/2005
	56.650,23

9.3.2. Responsáveis solidários: Carlos Roberto Velasco (XXX.558.736-XX) , Carlos Heleno Netto Barbosa (XXX.696.176-XX) , Mauro Luiz Soares Zamprogno (XXX.770.497-XX) e Angraporto Offshore Logística Ltda. (05.751.192/0001-91) :
	Data da ocorrência
	Valor original (R$) 

	22/11/2004
	49.360,00

	7/12/2004
	218.034,00

	6/1/2005
	219.468,00

	14/2/2005
	212.100,00

	29/3/2005
	251.580,00

	11/5/2005
	6.450,00

9.4. aplicar aos responsáveis abaixo indicados a multa prevista no art. 57 da Lei 8.443/1992, nos valores a seguir discriminados, fixando-lhes o prazo de 15 (quinze) dias, a contar da notificação, para comprovarem, perante o Tribunal (art. 214, inciso III, alínea 'a', do Regimento Interno) , o recolhimento das dívidas ao Tesouro Nacional, sob pena de cobrança judicial dos valores atualizados monetariamente, na forma da legislação em vigor, desde a data deste acórdão até a do efetivo recolhimento, se forem pagas após o vencimento:
	Responsável
	Valor da Multa

	Carlos Alberto Pereira Feitosa
	R$ 1.000.000,00

	Carlos Heleno Netto Barbosa
	R$ 1.500.000,00

	Carlos Roberto Velasco
	R$ 1.500.000,00

	Mauro Luiz Soares Zamprogno
	R$ 1.500.000,00

	Angraporto Offshore Logística Ltda
	R$ 1.500.000,00

9.5. com fundamento nos arts. 1º, inciso I, 16, inciso III, alínea 'b' da Lei 8.443/1992 c/c os arts. 19, parágrafo único, e 23, inciso III, da mesma Lei, julgar irregulares as contas de Luiz Carlos Rangel Rodrigues (XXX.769.457-XX) , Carlos Alexandre Pinto de Freitas (XXX.037.777-XX) , João Baptista Zamprogno Pereira (XXX.563.537-XX) , Luiz Valério Pedrosa Cavalieri (XXX.479.497-XX) , Ney Mendes Teixeira (XXX.998.497-XX) ; José Luís da Silva Franco (XXX.392.518-XX) , Plínio César de Mello (XXX.662.188-XX) , Wilson Pereira Pinto Junior (XXX.341.627-XX) e Jorge Luiz Coutinho Bezerra (XXX.428.687-XX) ;
9.6. aplicar aos responsáveis abaixo indicados a multa prevista no art. 58, inciso I, da Lei 8.443/1992, nos valores a seguir discriminados, fixando-lhes o prazo de 15 (quinze) dias, a contar das notificações, para comprovarem, perante o Tribunal (art. 214, inciso III, alínea 'a', do Regimento Interno) , o recolhimento das dívidas aos cofres do Tesouro Nacional, atualizadas monetariamente, na forma da legislação em vigor, desde a data do presente acórdão até a do efetivo recolhimento, se forem pagas após o vencimento:
	Responsável
	Valor da Multa

	Carlos Alberto Pereira Feitosa
	R$ 59.988,01

	Carlos Heleno Netto Barbosa
	R$ 59.988,01

	Carlos Alexandre Pinto de Freitas
	R$ 20.000,00

	João Baptista Zamprogno Pereira
	R$ 20.000,00

	Luiz Carlos Rangel Rodrigues
	R$ 20.000,00

	Luiz Valério Pedrosa Cavalieri
	R$ 10.000,00

	Carlos Roberto Velasco
	R$ 10.000,00

	Ney Mendes Teixeira
	R$ 10.000,00

	José Luís da Silva Franco
	R$ 10.000,00

	Wilson Pereira Pinto Junior
	R$ 10.000,00

	Jorge Luiz Coutinho Bezerra
	R$ 10.000,00

	Plínio César de Mello
	R$ 20.000,00

9.7. considerar graves as infrações cometidas pelos Srs. Carlos Alberto Pereira Feitosa, Carlos Heleno Netto Barbosa, Carlos Roberto Velasco, Mauro Luiz Soares Zamprogno;
9.8. nos termos do art. 60 da Lei 8.443/1992, inabilitar os Srs. Carlos Alberto Pereira Feitosa, Carlos Heleno Netto Barbosa, Carlos Roberto Velasco, Mauro Luiz Soares Zamprogno para o exercício de cargo em comissão ou função de confiança no âmbito da Administração Pública por um período de 8 (oito) anos;
9.9. com fundamento no art. 46 da Lei 8.443/1992, declarar a inidoneidade das empresas Angraporto Offshore Logística Ltda. e Estaleiro Mauá S.A. pelo prazo de 5 (cinco) anos, para participar de licitações na administração pública federal, bem como em certames promovidos na esfera estadual e municipal cujos objetos sejam custeados com recursos federais repassados por força de convênios ou instrumentos congêneres;
9.10. dar ciência deste acórdão ao Ministério da Transparência e Controladoria-Geral da União para a inscrição das empresas indicadas acima no Cadastro Nacional de Empresas Inidôneas e Suspensas (CEIS) ;
9.11. autorizar, desde logo, nos termos do art. 28, inciso II, da Lei 8.443/1992, a cobrança judicial das dívidas caso não atendidas as notificações;
9.12. dar ciência desta deliberação ao Procurador-Chefe da Procuradoria da República no Estado do Rio de Janeiro, nos termos do § 3º do art. 16 da Lei 8.443/1992;
9.13. solicitar à Advocacia-Geral da União, por intermédio do Ministério Público junto ao Tribunal de Contas da União, as medidas necessárias ao arresto dos bens dos responsáveis julgados em débito, nos termos do art. 61 da Lei 8.443/1992;"
Admitido o processamento dos recursos interpostos por Mauro Luiz Soares Zamprogno, Angraporto Offshore Logística Ltda. e Estaleiro Mauá S.A., porquanto preenchidos os requisitos previstos nos arts. 32, inciso I, e 33 da Lei 8.443/1992, inicialmente conferi efeito suspensivo aos itens 9.3, 9.3.1, 9.3.2, 9.4, 9.7, 9.8, 9.9, 9.11 e 9.13 do acórdão recorrido em relação aos recorrentes (peça 614) . Posteriormente, em despacho à peça 645, revoguei a concessão de efeito suspensivo atribuída ao item 9.13 do Acórdão 1800/2018-TCU-Plenário. No que tange à admissibilidade dos recursos interpostos pelos demais recorrentes, estas serão apreciadas preliminarmente à análise de mérito, conforme proposta formulada pela unidade instrutora a seguir transcrita.
Instruído o presente feito, faço reproduzir, com os ajustes que julgo pertinentes, o exame técnico e o encaminhamento oferecidos pela Secretaria de Recursos deste Tribunal (peça 759) , que contou com a anuência do corpo diretivo da unidade (peças 760-761) :
"HISTÓRICO
2. Trata-se de tomada de contas especial constituída em atendimento ao Acórdão 3171/2010-TCU-Plenário, da relatoria do Ministro Augusto Nardes, devido a irregularidades em atos e contratos relacionados com o escopo da 'Operação Águas Profundas' da Polícia Federal, investigação que apurou fraudes em contratações de serviços de manutenção de plataformas de prospecção de petróleo da Petróleo Brasileiro S.A. (Petrobras) , envolvendo empregados da estatal, bem como as empresas Angraporto Offshore Logística Ltda. (Angraporto) , Estaleiro Mauá Jurong S.A. (atualmente denominado Estaleiro Mauá S.A.) e Iesa Projetos, Equipamentos e Montagens S.A. (Iesa) ou controladas/controladoras.
2.1. A pedido do Ministério Público Federal, a Petrobras realizou auditoria em contratos de manutenção de plataformas constatando indícios de irregularidades (Auditoria-R-9508/2007) , o que ensejou a apresentação de denúncia contra 26 pessoas no dia 6/7/2007. Quatro dias depois, a Polícia Federal deflagrou a denominada 'Operação Águas Profundas', cumprindo mandados de prisão contra 13 suspeitos.
2.2. Com base na denúncia ofertada pelo MPF e no relatório de auditoria da Petrobras, a equipe de fiscalização do TCU selecionou 21 diferentes contratos para exame, dos quais quatro foram objeto de análise em processo apartado de representação, em face de suas especificidades, e outros dois contratos foram excluídos da amostra auditada em virtude de já terem sido fiscalizados pelo TCU anteriormente.
2.3. Os contratos examinados por este Tribunal e os indícios de irregularidades apurados encontram-se detalhados em excertos do relatório de fiscalização inserto às peças 4, p. 31-50, e 5 do TC Processo 026.236/2007-6, em apenso.
2.4. Acolhendo as proposições da equipe de fiscalização, esta Corte determinou a constituição do presente processo de tomada de contas especial e a citação de três conjuntos distintos de responsáveis solidários por ocorrências que causaram danos ao erário em dois ajustes celebrados pela Petrobras, além da audiência de diversos outros responsáveis, todos pelas irregularidades descritas no Acórdão 3171/2010-TCU-Plenário (TC Processo 026.236/2007-6, apenso, peça 7, p. 2-5) .
2.5. Promovidas as comunicações processuais, todos os responsáveis que ora figuram como recorrentes apresentaram alegações de defesa ou razões de justificativa que, analisadas pela Unidade Técnica responsável pela instrução inicial do feito, propôs acatar as alegações de defesa e razões de justificativa de alguns responsáveis e rejeitar as dos demais (peça 445) , o que contou com a anuência do Parquet especializado (item 10 do parecer de peça 468) .
2.6. Acompanhando parcialmente os pareceres constantes dos autos, esta Corte, acompanhando o voto do relator a quo (peça 506) , prolatou o acórdão ora recorrido.
EXAME DE ADMISSIBILIDADE
3. Reiteram-se os exames preliminares de admissibilidade (peças 606-607) , ratificados à peça 614 pelo relator, Exmo. Ministro Bruno Dantas, que concluiu pelo conhecimento dos recursos, eis que preenchidos os requisitos processuais aplicáveis à espécie, suspendendo-se os efeitos dos itens 9.3, 9.3.1, 9.3.2, 9.4, 9.7, 9.8, 9.9, 9.11 e 9.13 do Acórdão 1800/2018-TCU-Plenário em relação aos recorrentes, estendendo-os aos responsáveis condenados em solidariedade.
3.1. Quanto aos autores dos recursos acostados às peças 682-685, para os quais não constam exames preliminares de admissibilidade, propõe-se o conhecimento dos recursos, pois apresentados uma única vez, são tempestivos, haja vista o aviso acerca do julgamento dos embargos por eles opostos (peça 653) ter sido recebido por seus procuradores em 22/1/2019 (peças 672-679) e as peças recursais sido protocoladas nesta Corte em 5/2/2019 (peças 682-685) . Ademais, os recorrentes são partes legítimas e tem interesse recursal, além de as peças recursais apresentadas serem adequadas para impugnar o acórdão recorrido.
EXAME TÉCNICO
4. Delimitação do recurso.
4.1. Constitui objeto do recurso examinar as seguintes questões:
4.1.1. A Angraporto e o Estaleiro alegaram em suma:
a) se há prescrição, quanto ao ressarcimento ao erário e quanto à pretensão punitiva desta Corte, a ser declarada;
b) se o ônus da prova, em caso de condenação de terceiros contratados, é desta Corte;
c) se há provas de que a contratada tenha dado causa ao dano ao erário apurado nos presentes autos;
d) se há necessidade de sobrestar os presentes autos;
e) se a responsabilidade de terceiras contratadas pelo poder público é objetiva;
f) se a penalidade aplicada pelo Tribunal é proporcional e razoável;
4.1.2. Os demais recorrentes, na qualidade de funcionários da Petrobras, alegaram:
g) se há nulidade a ser decretada nos presentes autos;
h) se a participação de duas licitantes em licitação na modalidade convite, por si só, é motivo para aplicação de penalidade aos gestores;
i) se a participação dos recorrentes como membros subsidiários da comissão de licitações é suficiente para que sejam responsabilizados pelas irregularidades apuradas;
j) se é regular a licitação na modalidade convite com a participação de menos de três licitantes;
k) se a aceitação de licença ambiental em nome de terceiros é motivo para imputação de multa;
l) se a apresentação de proposta comercial manuscrita pode ser aceita pela comissão de licitações;
m) se as contratações emergenciais foram causadas por ausência de planejamento; e
n) se as multas aplicadas foram devidamente dosadas, atendendo os princípios da proporcionalidade e razoabilidade.
Argumentos da Angraporto, do Estaleiro Mauá S.A e de Mauro Luiz Soares Zamprogno (peças 592 e 593) 
5. Prescrição.
5.1. Sustentam os recorrentes, Angraporto Offshore Logística Ltda., Mauro Luiz Soares Zamprogno e Estaleiro Mauá S.A., que o posicionamento adotado por esta Corte quanto à prescrição do ressarcimento ao erário, assim como da pretensão punitiva, é contrário à orientação jurídica atual do Supremo Tribunal Federal, que entende que, nos dois casos, a prescrição a ser aplicada deve ser a prevista na Lei 9.873/1999 de cinco anos (peça 593, p. 4 e peça 592, pp. 5-7) .
5.2. Isso porque teria decidido o Supremo Tribunal Federal que somente seriam imprescritíveis as ações de ressarcimento decorrentes de ilícitos penais (RE 669.069) e que, nos presentes autos, não há elementos para se comprovar o cometimento de crimes por parte dos recorrentes, pois, além de não ser da alçada do controle externo, a ação penal intentada pelo Ministério Público Federal na instância competente sequer foi julgada (peça 593, p. 4 e peça 592, pp. 5-7) .
5.3. Quanto à prescrição da pretensão punitiva, alegam que também seria errônea a jurisprudência deste Tribunal em valer-se do prazo previsto no art. 205 do Código Civil, pois não há endosso do Supremo Tribunal Federal para tanto, haja vista que há lei mais adequada a ser aplicada por esta Corte (Lei 9.873/1999) , que estipula o prazo de cinco anos, conforme decidido no âmbito daquela Corte no julgamento do MS 32.201/DF, MS 35.294/DF, MS 34.256/DF e MS 34.705/DF, que alegam ser recente e, em razão de não ter sido trazido ao conhecimento deste Tribunal em outros processos, tem o condão de alterar o posicionamento atual (peça 593, p. 4 e peça 592, pp. 5-7) .
Análise
5.4. Não assiste razão aos recorrentes. Este Tribunal, em reiteradas decisões, tem entendido não se aplicarem aos processos de controle externo os prazos prescricionais previstos em normas que regulam hipóteses diversas, a exemplo das Leis 9.873/1999 (ação punitiva no exercício do poder de polícia) , 8.112/1990 (punições disciplinares) , 8.429/1992 (sanções por prática de atos de improbidade) e do Decreto 20.910/32 (prescrição das dívidas passivas da Fazenda Pública) .
5.5. Por meio do Acórdão 1441/2016-TCU-Plenário, relator Ministro Benjamin Zymler, em razão da ausência de prazo prescricional específico para o exercício da pretensão punitiva pela Administração, por falta de regulamentação da primeira parte do artigo 37, § 5º, da Constituição Federal, o Tribunal deliberou pela aplicação do prazo de dez anos previsto no artigo 205 do Código Civil, cuja contagem se inicia na data de ocorrência da irregularidade sancionada e se interrompe, uma única vez, na data do ato que ordenar a citação, audiência ou oitiva, nos termos dos arts. 189 e 202, inciso I, do mesmo diploma legal, não tendo, nos presentes autos, se passado o interregno de dez anos entre os fatos e o despacho que ordenou a citação ou audiência dos recorrentes.
5.6. No que se refere à tese fixada pelo Supremo Tribunal Federal no RE 669.069 (Repercussão Geral 666) , que trata da incidência da prescrição nos débitos com a União decorrentes de ilícitos civis, por ser a jurisdição desta Corte de Contas de cunho jurídico-administrativo, não se assemelha àquela. Assim, ainda prevalece válido o entendimento veiculado pelo Supremo Tribunal Federal, e adotada por esta Corte, por meio do Mandado de Segurança 26.210, que cuidou de situação específica que envolvia processo da Corte de Contas, no sentido de que são imprescritíveis as ações que visam ao ressarcimento de dano ao erário.
6. Ônus da prova.
6.1. Afirmam os recorrentes que o ônus da prova para a condenação de terceiros contratados pela Administração Pública é desta Corte, conforme julgados citados na peça recursal.
Análise
6.2. Assiste razão aos recorrentes. Conforme julgados por eles apresentados, além de vários outros acórdãos proferidos por este Tribunal, o ônus da prova, neste caso e em relação às contratadas, cabe a esta Corte.
7. Provas.
7.1. Alegam os recorrentes Angraporto Offshore Logística Ltda. e Mauro Luiz Soares Zamprogno que não há provas nos presentes autos, diretas ou indiretas, de que tenham contribuído para as supostas irregularidades apuradas por esta Corte de Contas, conforme já reconhecido pela Unidade Técnica nos itens 159, 160 e 162 de sua instrução, reproduzida no relatório que fundamenta a deliberação recorrida, onde também revela o corpo técnico deste Tribunal ser praticamente impossível a comprovação da prática de fraude à licitação (peça 592, p. 16) .
7.2. As conversas telefônicas, ilegais na visão dos recorrentes, também não se prestam, formal e materialmente, a comprovar qualquer prática de ato ilícito, não havendo mais do que suspeitas que deveriam contar com outras provas mais robustas para que houvesse suas condenações no âmbito deste Tribunal, pois sua jurisprudência, apesar de reconhecer a utilização de provas indiciárias, é firme no sentido de que haja um conjunto amplo e convergente para que reste fundamentada eventual condenação (peça 592, p. 16) .
7.3. Além disso, afirmam os recorrentes que não foram considerados, na fase processual anterior, as provas que apontam em sentido oposto à conclusão obtida pelo Tribunal, e obtemperam que (peça 592, p. 17) :
a) a Angraporto ofertou o menor preço, cumpriu os termos do edital e do contrato (peça 592, p. 17) ;
b) os aditivos foram firmados em virtude de erro de projeto, que demandavam o acréscimo de serviços, foram fundamentados no item 7.2 do Decreto 2.745/1998 e foram chancelados pelo órgão jurídico da Petrobras e por sua diretoria;
c) os aditivos afastaram enormes prejuízos à Petrobras; e
d) os serviços foram devidamente prestados pela recorrente, que recebeu altas notas pela qualidade por parte da empresa pública e lhe foi dada quitação plena.
7.4. Dado o exposto, questionam os recorrentes:
'5.27. Pergunta-se: se a ANGRAPORTO não tinha qualificação técnica para prestar os serviços tal como afirma a unidade técnica, como foi possível, então, que ela prestasse todos os serviços para os quais foi contratada, receber altas notas e obter quitação plena da Petrobras?'
7.5. Dessa forma, afirmam, conforme reconhecido pelo Tribunal, que não poderiam ser condenados pela suposta fraude à licitação, pois foram contratados por oferecer o menor preço na licitação, prestaram corretamente os serviços contratados e obtivem quitação plena da instituição contratante, que representam 'contraindícios veementes' do que apurou esta Corte.
7.6. Adicionalmente a empesa Estaleiro Mauá S/A afirma que não poderia esta Corte utilizar-se de provas emprestadas de outros autos do qual não faz parte e, portanto, não teve o direito de exercer seus direitos fundamentais ao contraditório e à ampla defesa, citando a doutrina de Ada Pellegrini Grinover sobre a prova emprestada (peça 593, pp. 9-10) .
7.7. A recorrente também cita doutrina processual (Ada Pellegrini Grinover) e o posicionamento jurisprudencial do Supremo Tribunal Federal, em julgado citado por esta Corte na fase processual anterior, sobre a possibilidade da utilização da prova oriunda de processo penal ou investigação criminal, se restringir ao uso em relação às partes comuns dos processos de origem e destino da prova, concluindo a empresa:
'30. É evidente, portanto, a impossibilidade de utilização das provas emprestadas, uma vez que, tendo sido produzidas em processo do qual jamais foi parte, nunca puderam ser contestadas pelo Recorrente, e, assim, considerá-las acarretaria em grave violação ao direito de defesa e consequente nulidade do processo.'
Análise
7.8. Inicialmente cabe esclarecer aos recorrentes que, apesar de entenderem ilícitas as escutas telefônicas utilizadas como indício por esta Corte, há decisão oriunda do Superior Tribunal de Justiça, no âmbito do HC 252.251/RJ em sentido oposto, quando aquele C. Tribunal assim decidiu:
'Dessa forma, verifica-se que as decisões que determinaram a quebra de sigilo não padecem de qualquer vício que enseje sua nulidade, tendo sido proferidas com fundamentação devida, consoante se extrai do acórdão combatido.'
7.9. Ademais, apesar de haver afirmação da Unidade Técnica responsável pela instrução inicial do feito de que é praticamente impossível a comprovação de fraudes à licitação, cabe esclarecer aos recorrentes, conforme se extrai do contexto em que tais palavras foram escritas, que a constatação dessa prática ilícita é matéria a ser comprovada por provas indiciárias, eis que, por óbvio, não haverá documento assinado pelas partes reconhecendo ou afirmando o cometimento do crime.
7.10. Nesse sentido, além da licitude da interceptação telefônica, foram reunidos nos autos vários outros elementos coincidentes que revelam, sem margem para dúvidas, a ocorrência de fraude à licitação e devidamente caracterizada nos autos a participação das recorrentes, conforme seguinte destaque do voto do relator a quo:
'100. A unidade técnica realizou um exame minudente e irreparável de todas as questões de fato e de direito aduzidas pela Angraporto e pelo Estaleiro Mauá, concluindo pela rejeição das razões de justificativa de ambas sociedades e pela aplicação da pena de declaração de inidoneidade para participar de certames licitatórios custeados com recursos federais.
101. Com efeito, as investigações do MPF revelaram que os sócios da Angraporto e do Estaleiro Mauá, juntamente com empregados da Petrobras, engendraram um esquema para que a Angraporto participasse apenas formalmente do convite, que seria vencido pelo Estaleiro Mauá. Em troca, esta empresa repassaria cerca de R$ 4 milhões aos sócios da Angraporto.
102. Dessa forma, adotando a instrução da SecexEstatais como razões de decidir, acolho a proposta de declaração de inidoneidade de ambas as empresas, cujo prazo fixo em 5 (cinco) anos para cada uma delas.'
7.1. Destarte, há conjunto indiciário nos autos que permitiram ao Tribunal, com a segurança que as penalidades imputadas requerem, concluir que houve de fato fraude ao procedimento licitatório.
7.12. No que diz respeito ao que os recorrentes chamam de 'contraindícios veementes', há de se destacar que sua contratação, com preços inferiores aos apresentados pelas demais licitantes, não serve de fundamento para afastar a condenação questionada, pois ficou devidamente evidenciado nos presentes autos que, antes mesmo da contratação, já havia sido acertado entre seus dirigentes e funcionários da Petrobras a celebração de termos aditivos que elevariam os preços a serem pagos, conforme seguinte trecho da deliberação recorrida:
'137. Além do que, vê-se que Carlos Roberto Velasco encaminhou correio eletrônico a Carlos Alberto Pereira Feitosa, em 2/9/2003, com os termos para o aditivo futuro com a Angraporto, no qual previa a mudança de objeto de atracação no cais para ancoragem da plataforma em local abrigado (TC Processo 026.236/2007-6, anexo 14, fls. 158/159) .
138. Outro indício que reforça a deliberada intenção de fraudar a licitação é que, mesmo sabendo da completa mudança do objeto, uma vez que a plataforma não mais ficaria atracada no cais e sim ancorada em local abrigado, o fato não foi sequer noticiado no Relatório Final da Comissão de Licitação. Ou seja, sequer foram consideradas as hipóteses de rever a classificação da licitação ou mesmo revogá-la.
139. A alegação trazida por Carlos Heleno Netto Barbosa reitera o entendimento de que, antes de autorizar a contratação da Angraporto, ele já tinha conhecimento de que o calado do cais da Angraporto não permitiria a atracação da P-XXII, pois, em 7/10/2003, ele teve conhecimento do Relatório da Picolo. Logo, Carlos Heleno Netto Barbosa autorizou a contratação mesmo sabendo que o objeto era inexequível pela contratada e que seria imprescindível a celebração de aditivo para alterar o objeto licitado de atracação para fundeio da Plataforma. Dessa forma, descumpriu o princípio da vinculação ao edital, sem sequer ouvir o Jurídico da Petrobras, assumindo, assim, todos os riscos da contratação.'
7.13. O fato de haver acerto prévio à licitação de que haveria aditivos já previstos veio ao conhecimento desta Corte por meio do documento acostado ao TC Processo 026.236/2007-6, anexo 14, fls. 158/159, dando conta de que de fato havia acordo firmado com os membros da comissão de licitação e com o responsável pela área de E&PSERV/US-SS, em 02/09/2003, planejando ajustes a serem feitos mediante aditivos contratuais, de acordo com o e-mail enviado por Carlos Roberto Velasco a Carlos Alberto Pereira Feitosa sob o título 'termos para o aditivo futuro para acerto com o pessoal do Angra Porto', antes mesmo da assinatura do contrato, que ocorreu em 13/10/2003.
7.14. Assim, resta afastada a veracidade dos alegados 'contraindícios veementes'.
7.15. No que diz respeito à possibilidade de utilização de prova emprestada em relação à empresa Estaleiro Mauá S/A, cabe esclarecer que sua utilização, não obstante a afirmação da recorrente, não é contrária ao posicionamento do Supremo Tribunal Federal no Inquérito 2.424, pois, naquela oportunidade, aquela Corte se manifestou no sentido de que a utilização de prova emprestada é lícita em processo administrativo, 'contra a mesma ou as mesmas pessoas em relação às quais foram colhidos', não se manifestando acerca da impossibilidade de serem utilizadas em desfavor de terceiros.
7.16. Ademais, a alegação da recorrente de que tal posicionamento se sustentaria em razão de pessoas estranhas ao processo de origem da prova não terem tido a oportunidade de as contraditarem e amplamente se defenderem não é correta.
7.17. Isso porque é pacífico no âmbito deste Tribunal, assim como no Poder Judiciário, de que nesses casos o direito ao contraditório e à ampla defesa serão assegurados no processo de destino da prova emprestada, assim se manifestando o relator a quo para afastar argumento semelhante trazido pela recorrente em suas alegações de defesa:
'129. O Estaleiro Mauá também aduz que a prova emprestada não poderia ser utilizada, em virtude de não lhe ter sido oportunizado o contraditório quando de sua produção.
130. O referido argumento foi enfrentado da seguinte forma pela unidade técnica, in verbis:
'33. A despeito de haver divergência doutrinária acerca do tema em debate, verifica-se ser possível, em processos administrativos ou de controle externo, a utilização de informações adicionais constantes de interceptações telefônicas, legalmente obtidas em processos criminais.
34. Para os defensores dessa admissibilidade, não há que se proibir o empréstimo de prova quando a interceptação telefônica tiver sido realizada de acordo com os ditames estatuídos pela Lei 9.296/1996, caso em que a prova terá sido licitamente produzida. Sendo assim, ao romper-se o sigilo das comunicações telefônicas mediante a interceptação, não haveria razões para obstar o empréstimo do conteúdo obtido, uma vez que a intimidade fora licitamente violada. Eis a lição de Ada Pellegrini Grinover (p. 194) :
'O valor constitucionalmente protegido pela vedação das interceptações telefônicas é a intimidade. Rompida esta, licitamente, em face do permissivo constitucional, nada mais resta a preservar. Seria uma demasia negar-se a recepção da prova assim obtida, sob a alegação de que estaria obliquamente vulnerado o comando constitucional. Ainda aqui, mais uma vez, deve prevalecer a lógica do razoável (GRINOVER, Ada Pellegrini; FERNANDES, Antonio Scarance; GOMES FILHO, Antonio Magalhães. As nulidades do Processo Penal. São Paulo: RT, 2006) .'
35. À guisa de exemplo, o Supremo Tribunal Federal, ao analisar a questão de ordem suscitada pelo Ministro Cezar Peluso no inquérito da Operação Hurricane (Operação da Policia Federal investigando o envolvimento de Juízes e Desembargadores na venda de sentenças e acórdãos que autorizavam a prática de jogos ilícitos) , caso em que o Superior Tribunal de Justiça e o Conselho Nacional de Justiça solicitavam cópia de dados obtidos em interceptação telefônica, para efeito de juízo sobre a instauração, ou não, de processo administrativo disciplinar, entendeu ser admissível o uso de interceptação telefônica como prova emprestada em processo administrativo disciplinar contra os mesmos servidores envolvidos na investigação criminal. Veja-se a ementa da decisão:
'INQ 2.424 - 25/04/2007 - TRIBUNAL PLENO. QUESTÃO DE ORDEM EM INQUÉRITO 2.424-4 RIO DE JANEIRO. RELATOR: MIN. CEZAR PELUSO. PROVA EMPRESTADA. Penal. Interceptação Telefônica. Escuta ambiental. Autorização judicial e produção para fim de investigação criminal. Suspeita de delitos cometidos por autoridades e agentes públicos. Dados obtidos em inquérito policial. Uso em procedimento administrativo disciplinar, contra os mesmos servidores. Admissibilidade. Resposta afirmativa a questão de ordem. Inteligência do art. 5º, inc. XII, da CF, e do art. 1º da Lei federal 9.296/96. Voto vencido. Dados obtidos em interceptação de comunicações telefônicas e em escutas ambientais, judicialmente autorizadas para produção de prova em investigação criminal ou em instrução processual penal, podem ser usados em procedimento administrativo disciplinar, contra a mesma ou as mesmas pessoas em relação às quais foram colhidos.'
36. Também podemos colacionar decisão da 1ª Turma do Supremo Tribunal Federal que deu provimento a agravo regimental em que se discutia a possibilidade de compartilhar provas colhidas em sede de investigação criminal com inquérito civil público, bem como outras ações decorrentes dos dados resultantes do afastamento do sigilo financeiro e fiscal e dos alusivos à interceptação telefônica, com a seguinte ementa:
'INQ 3.305 - 23/02/2006 - PRIMEIRA TURMA. AGRAVO REGIMENTAL INQUÉRITO 3.305 RIO GRANDE DO SUL. RELATOR: MIN. MARCO AURÉLIO, RED. P/O ACÓRDÃO MIN. ROBERTO BARROSO. Direito Processual Penal. Inquérito. Prova emprestada. 1. É assente na jurisprudência desta Corte a admissibilidade, em procedimentos administrativos ou civis, de prova emprestada produzida em processo penal, mesmo que sigilosos os procedimentos criminais. 2. Agravo regimental provido.'
37. Pelo exposto, não há como acolher os argumentos de defesa.'
131. Em acréscimo às considerações acima, enfatizo que a utilização de prova emprestada está regulada no art. 372 do novo Código de Processo Civil, cuja aplicação é subsidiária nos processos de controle externo: 'Art. 372. O juiz poderá admitir a utilização de prova produzida em outro processo, atribuindo-lhe o valor que considerar adequado, observado o contraditório.'
132. Ainda, nos termos do art. 369 do CPC, as partes podem empregar todos os meios legais, bem como os moralmente legítimos, ainda que não especificados naquele Código, para provar a verdade dos fatos em que se funda o pedido ou a defesa e influir eficazmente na convicção do juiz.
133. Dessa forma, não havendo restrições legais quanto ao translado de uma prova, de um processo para outro, em regra, não há óbice a que o TCU utilize, em seus processos, provas emprestadas de processos judiciais.
134. Como é cediço, o novo CPC não impôs muitas restrições para o aproveitamento de provas no processo civil. Pelo que se depreende da leitura da norma, basta a realização do contraditório. Todavia, cabe perquirir se o contraditório deve ser assegurado no processo de origem, como aventado pelo peticionário, ou se bastaria sua realização no âmbito do processo do TCU.
135. Sobre o assunto, a jurisprudência do STJ e do STF é pacífica no sentido de que a validade da prova extraída de outro processo depende da realização de contraditório somente no processo de destino. Além da jurisprudência já colacionada pela unidade instrutiva, transcrevo a ementa do REsp 1257058/RS (relator Ministro Mauro Campbell Marques) :
'4. Tanto o STF quanto o STJ possuem posicionamento permitindo o uso da prova produzida em investigação criminal, na forma do art. 1º, da Lei 9.296/96 (interceptação de comunicações) , em processo administrativo disciplinar e em ações de improbidade, desde que observado, no processo de destino seja administrativo, seja judicial, o devido processo legal e o contraditório. Pelas mesmas razões ('ubi eadem ratio ibi eadem legis dispositio') , esse entendimento se estende para se admitir o uso também em processo administrativo fiscal e em execuções fiscais, principalmente quando constatados indícios de cometimento de crimes contra a ordem tributária (Lei 8.137/90) .'
136. Assim, o que deve ser observado precipuamente na admissão de prova emprestada é a observância do contraditório do responsável no processo de controle externo. Todavia, tal elemento comprobatório pode receber valoração diversa da que foi adotada no processo de origem, em face dos argumentos aduzidos pelos responsáveis. Concluo também que a identidade das partes no processo de origem e no processo em que a prova será empregada não é requisito indispensável para a admissibilidade da prova emprestada, mas deve ser sopesada na valoração desta, que pode ter o seu valor diminuído pelo fato de o responsável não ter podido exercer a plenitude de suas garantias no processo de origem.'
7.18. Dessa forma, os argumentos recursais não têm o condão de alterar o acórdão vergastado.
8. Sobrestamento dos presentes autos.
8.1. Afirma o Estaleiro Mauá S/A que há elementos neste processo que justificam seu sobrestamento até que ocorra o pronunciamento judicial no âmbito da ação penal que deu origem aos presentes autos, acerca da validade das escutas telefônicas contidas naquela ação judicial.
8.2. Isso porque aponta a recorrente que o único elemento constante desses autos de tomada de contas especial que pode indicar sua participação no suposto esquema de fraude à licitação são as escutas telefônicas e que no âmbito do Poder Judiciário foi acatado pedido de realização de perícia para verificar 'na hipótese dos autos se houve ou não qualquer ilegalidade cometida nas interceptações telefônicas apontadas na petição defensiva de fls. 7673/7690'.
8.3. Além disso, a recorrente aponta diversos precedentes desse Tribunal que, a despeito da existência do princípio da independência entre esta Corte e o Poder Judiciário, prevaleceu o entendimento de que deveriam os autos de controle externo serem sobrestados até ulterior julgamento das ações penais, pois os resultados dessas poderiam impactar efetivamente naqueles.
Análise
8.4. Não há razões para se acatar o pleito recursal. Ocorre que o sobrestamento de processos no âmbito desta Corte é precedido de juízo de valor acerca dos eventuais e potenciais reflexos que poderão advir da ação penal no processo de competência desta Corte de Contas, tendo este Tribunal, na fase processual anterior, negado pedido semelhante da recorrente.
8.5. Ademais, são pacíficas as jurisprudências do Superior Tribunal de Justiça e do Supremo Tribunal Federal, assim como desta Corte, em se aplicar o princípio da independência das instâncias penal e administrativa, não havendo razões para se aguardar o trâmite do processo judicial.
8.6. Outrossim, relevante se informar, conforme descrito no item 7.8 da presente instrução, que não foi vislumbrada pelo Superior Tribunal de Justiça quaisquer ilegalidades nas escutas telefônicas questionadas pela recorrente, assim como não é correto o argumento de que as conclusões desta Corte se baseiam somente em tais gravações.
8.7. Conforme bem tratado na fase processual anterior, foi constatado pelo Ministério Público Federal o acerto prévio entre integrantes da Administração Pública e sócios da empresa Angraporto Offshore Logística Ltda. que sua participação no procedimento licitatório em que a recorrente Estaleiro Mauá sagrou-se vencedor se deu somente para dar aparência de que no referido procedimento efetivamente houve concorrência e que, por sua participação, a vencedora repassaria à citada empresa a importância de R$ 4.000.000,00.
8.8. Não obstante não haja nos autos gravações telefônicas do Estaleiro Mauá acerca desse acerto fraudulento, constatou o Parquet federal o pagamento por parte da recorrente da importância de R$ 3.563.225,00, por serviços de consultoria, por empresa fantasma operada por Ruy Castanheira, pessoa presa por força da operação 'Águas Profundas' e reconhecido operador de fraudes a várias licitações promovidas pela Petrobras.
8.9. Além disso, na fase processual anterior foi expressamente reconhecido pela recorrente, em suas justificativas, não resta dúvida quanto ao ajuste havido entre o Diretor Comercial do estaleiro, José Roberto Bello Simas, o presidente da Angraporto, Mauro Luiz Soares Zamprogno, empregados da Petrobras e demais denunciados para que a Mauá Jurong vencesse a licitação e repassasse a quantia de R$ 4 milhões à Angraporto.
8.10. Dessa forma, não há razões para se sobrestar os presentes autos.
9. Responsabilidade subjetiva.
9.1. Sustenta o recorrente Estaleiro Mauá que não restou configurada sua responsabilidade nos atos irregulares apurados por esta Corte, pois seu representante comercial, José Roberto Bello Simas, estava à frente das negociações fraudulentas junto à Petrobras, e teria assumido total responsabilidade pelos atos inquinados e informado que agiu em nome próprio e sem o conhecimento ou anuência dos diretores da empresa (peça 593, pp. 14-15) .
9.2. Dessa forma, restaria configurada a teoria da ultra vires societatis, pois, ao contrário do que entendeu a Unidade Técnica e o relator a quo, seu preposto teria agido além dos poderes a ele concedidos pela recorrente e em afronta a seu estatuto social, configurada sua má-fé e quebra de confiança pelo abuso do mandato.
9.3. Ademais, no processo penal conduzido pelo Ministério Público Federal não consta qualquer prova que demonstre o envolvimento de pessoa com legítimo mandato conferido pelo Estaleiro Mauá na prática de tais atos.
Análise
9.4. Equivoca-se a recorrente. Tanto no processo penal quanto na presente tomada de contas especial restam comprovadas a participação de pessoa com mandato conferido pelo Estaleiro Mauá na prática dos atos ilícitos apurados.
9.5. O fato de o declarante José Simas não ter cargo de direção na empresa não lhe retira a condição de representante da pessoa jurídica para praticar atos em seu nome, neste caso ilícitos e fraudulentos, não havendo sequer questionamento da recorrente de que tal pessoa lhe representava perante a Petrobras.
9.6. Também não é correto o entendimento de que tal preposto teria agido além do mandato a ele conferido, pois sua função, mesmo com a prática das ilicitudes apuradas, tiveram o único propósito de fazer a empresa se lograr vencedora do certame licitatório, beneficiando-a.
9.7. Assim, não é cabível a aplicação da teoria da ultra vires societatis, eis que seu preposto, praticando atos de gestão compatíveis com suas funções, não violou o objeto social da empresa e não pode, então, a recorrente se isentar das responsabilidades, pois é nítido o benefício auferido com a prática do ato sequer questionado pela recorrente.
10. Proporcionalidade e razoabilidade da penalidade.
10.1. Alega o Estaleiro Mauá que a penalidade de declaração de inidoneidade para participar de licitação no âmbito da administração pública federal pelo prazo de cinco anos não foi devidamente dosada e não guarda observância aos princípios da razoabilidade e da proporcionalidade (peça 593, pp. 17-21) .
10.2. Afirma que a penalidade aplicada em seu grau máximo não foi devidamente fundamentada no acórdão combatido, sopesando os fatos ensejadores de tão alta reprimenda em critérios objetivos e de acordo com a gravidade da conduta da recorrente, valor da contratação e magnitude do dano ao erário.
10.3. Também se mostra proporcional em relação à penalidade imposta à empresa que também figura nos presentes autos como responsável pela fraude à licitação, pois dela foram apuradas irregularidades além daquelas praticadas pelo Estaleiro Mauá, como superfaturamento, alteração de orçamentos, mudanças de condições técnicas exigidas e conluio com agentes públicos para a adoção de aditivos contratuais com a licitante vencedora antes da assinatura do contrato.
10.4. Ademais, traz a recorrente precedentes deste Tribunal nos quais houve a redução dos prazos de declaração de inidoneidade, afirmando que o presente caso se amolda aos citados julgados.
Análise
10.5. Referindo-se à gravidade dos fatos relativos a fraude à licitação, a Unidade Técnica propôs a declaração de inidoneidade para contratar com a Administração Pública Federal para a recorrente, obviamente, atendendo ao comando legal insculpido no art. 46 da Lei 8.443/1992, eis que comprovada a fraude, tendo o relator a quo expressado sua anuência à proposta e o colegiado pleno desta Corte adotado a medida.
10.6. Assim, atendido o prazo máximo fixado em lei, coerente em razão do grau de reprovabilidade de se fraudar um certame licitatório conduzido por empresa pública, não há que se falar em ausência de razoabilidade na imputação da pena, conforme farta jurisprudência deste Tribunal, podendo-se citar, por exemplo, o que restou decido no Acórdão 1427/2015-TCU-Plenário, relator Ministro Augusto Nardes, quando assim decidiu:
'A dosimetria da pena no âmbito do TCU considera o nível de gravidade dos ilícitos apurados, com a valoração das circunstâncias fáticas e jurídicas envolvidas, e a isonomia de tratamento com casos análogos. O Tribunal não realiza dosimetria objetiva da multa, comum à aplicação de normas do Direito Penal, não havendo rol de agravantes e atenuantes legalmente reconhecido.'
10.7. Do citado julgado observa-se, ademais, que, ao contrário do que defende a recorrente, não há critérios objetivos na dosimetria da pena no âmbito desta Corte, sendo estabelecido a valoração da gravidade, no caso de decretação de inabilitação para participar de licitações, pelo Plenário deste Tribunal.
Argumentos dos empregados da Petrobras
11. Nulidade.
11.1. Sustentam os recorrentes, condenados à multa prevista no art. 58, inciso I, da Lei Orgânica desta Corte, que não foram analisados na fase processual anterior as razões de justificativa por eles trazidas.
11.2. Ressaltam que, opostos embargos de declaração, o relator a quo se limitou a informar que suas razões de decidir estavam amparadas na instrução da Unidade Técnica, reproduzida no relatório que fundamenta a deliberação recorrida.
11.3. Contudo, afirmam os recorrentes, que suas condenações foram propostas pelo Ministro-Relator do acórdão recorrido divergindo da proposta de encaminhamento oferecida pela Unidade Técnica e pelo Parquet especializado, motivo pelo qual não haveria a devida fundamentação para a imposição da multa a eles aplicada.
11.4. Assim, os recorrentes Jorge Luiz Coutinho Bezerra, José Luís da Silva Franco, Ney Mendes Teixeira e Wilson Pereira Pinto Júnior argumentaram em suas razões de justificativa que foram convidadas cinco empresas para participarem do certame. Narram que o número mínimo de três empresas definido no regulamento de licitações da empresa se refere à emissão de convites e não à participação efetiva na licitação. Ainda, teria havido manifesto desinteresse das convidadas em participarem do convite, restando demonstrado nos autos, sem que tais argumentos tenham sido apontados nas razões jurídicas do relator para não acatá-los. Assim, seria forçoso se reconhecer a violação aos princípios do devido processo legal, do contraditório e da ampla defesa.
11.5. No mesmo sentido os recorrentes Carlos Alexandre Pinto de Freitas e João Baptista Zamprogno Pereira afirmam que trouxeram o argumento, por exemplo, de que o número mínimo de três licitantes, previsto nas normas de licitações da companhia não se refere a propostas efetivas, mas sim de convites emitidos. Tal número foi atendido no curso do certame licitatório e suas participações na comissão de licitações, como membros subsidiários, não teve o condão de dar causa aos danos ao erário apurados ou aos descumprimentos às normas legais. Ademais, afirmam que suas defesas foram integralmente acatadas pela Unidade Técnica e que o Tribunal, ao discordar de sua proposta de encaminhamento, deveria motivar adequadamente as razões jurídicas para o indeferimento da defesa.
11.6. Também traz o mesmo argumento o recorrente Plínio Cesar de Melo, para o qual sua defesa também não teria sido corretamente analisada pelo relator a quo ao discordar da proposta de encaminhamento da Unidade Técnica, que contou com o aval do Parquet especializado. Isso devido ao fato de não restar devidamente refutados os argumentos trazidos em sua peça de defesa, como a existência de fatos supervenientes, citando a criação dos programas PEGASO e PEO, capazes de caracterizar as contratações emergenciais tidas por irregulares por esta Corte.
11.7. Por fim, estando os recorrentes, representados pelo mesmo advogado, Luiz Carlos Rangel Rodrigues também requer a decretação de nulidade da decisão recorrida. Para tal responsável a ausência de fundamentação também estaria presente, eis que, apesar de refutar sua defesa, também em discordância com a proposta de encaminhamento da Unidade Técnica, o relator a quo não teceu as devidas justificativas pelas quais sua defesa não deveria ser acatada pelo Tribunal, apontando apenas a ocorrência de 'erros grosseiros' e sem sequer se pronunciar, por exemplo, acerca do argumento sobre a suposta redução do calado mínimo para a atracação da plataforma, o que, em sua visão, viola do dever desta Corte de fundamentar a deliberação recorrida. Também afirma haver nulidade em razão de ter sido considerado pelo relator a quo que a licitação teria sido conduzida com apenas duas propostas válidas (parágrafo 74 do voto) , quando tal irregularidade sequer constou do ofício de citação (peça 8) .
11.8. Destarte, amparado nas normas que regem a questão, em posicionamentos doutrinários e em julgados do Supremo Tribunal Federal, requerem os recorrentes a declaração de nulidade absoluta do acórdão recorrido.
Análise
11.9. De fato os recorrentes apresentaram razões de justificativa na fase processual anterior acerca das motivações para o prosseguimento do procedimento licitatório com apenas duas licitantes, tendo comprovado o chamamento inicial de quatro empresas para apresentarem propostas à Petrobras e que a defesa foi considerada pertinente pela Unidade Técnica responsável pela instrução inicial do feito.
11.10. Ademais, conforme alegam, o relator a quo, discordando da proposta de se acatar as razões de justificativa dos ora recorrentes, assim se pronunciou:
'103. No que tange à participação de outros funcionários da Petrobras na fraude, foram ouvidos os Srs. Carlos Alberto Pereira Feitosa, coordenador da comissão de licitação, Carlos Roberto Velasco e Luiz Valério Pedrosa Cavalieri, membros da comissão de licitação, e Carlos Heleno Netto Barbosa, Gerente Geral da US-SS. A unidade técnica, com a concordância do MP/TCU, propôs acolher todas as razões de justificativa, aplicando multa apenas a Carlos Alberto Pereira Feitosa, que se manteve silente.
104. Discordo dessas propostas, pois o fato de a licitação ter sido conduzida com apenas duas empresas participantes, em desacordo com o subitem 3.1.3 do Regulamento do Procedimento Licitatório Simplificado da Petrobras, aprovado pelo Decreto 2.745/1998, é motivação para aplicar multa individual de R$ 10.000,00 para cada responsável, com fundamento no art. 58, inciso I, da Lei 8.443/1992.
105. Considero necessária a aplicação da sanção, visto que a conduta da comissão de licitação e do Gerente da Petrobras foram determinantes para que a colusão das duas empresas se efetivasse.
106. De forma análoga, também dissinto dos exames da unidade técnica e do MP/TCU em relação às ocorrências verificadas no Contrato 2200.0026226.06.2, ajustado com a empresa Iesa Projetos, Equipamentos e Montagens S.A., em que também só houve a participação de duas licitantes no convite que originou a contratação. Dessa forma, cabe aplicar a mesma sanção disposta no parágrafo anterior aos Srs. Ney Mendes Teixeira, coordenador da comissão de licitação, José Luís da Silva Franco e Wilson Pereira Pinto Junior, membros da comissão de licitação, bem como a Jorge Luiz Coutinho Bezerra, Gerente de Suporte Operacional, que autorizou a citada contratação.  (grifo acrescido) '
11.11. Ocorre que a simples condução do procedimento licitatório na modalidade convite sem a existência de três propostas válidas não é razão suficiente para a penalização dos responsáveis, eis que a própria jurisprudência desta Corte, sintetizada na Súmula 248, é clara ao permitir, caso devidamente justificado, a continuidade do certame com número inferior a três licitantes, e deveria o Tribunal, para rejeitar os argumentos trazidos pelos recorrentes com tais justificativas, fundamentar sua decisão.
11.12. Ademais, cabe esclarecer que a referida jurisprudência, apesar de na maioria dos casos que servem de precedentes se relacionarem à norma contida no art. 22, inciso III, §§ 3º e 7º, da Lei 8.666/1993, também é entendimento desta Corte que o mesmo, ante a simetria com o regulamento aprovado pelo Decreto 2.745/1998, se aplica aos procedimentos licitatórios conduzidos pela Petrobras, de modo a também ser permitido a esta empresa pública a realização de licitações na modalidade convite com a participação de licitantes em número inferior a três, a teor do que restou decidido pelo Tribunal no Acórdão 1579/2006-TCU-Plenário, da relatoria do Ministro Guilherme Palmeira.
11.13. Dessa forma, tendo os recorrentes trazido argumentos para demonstrar terem atendido a excludente prevista na referida súmula e que não houve o devido e necessário pronunciamento do relator a quo em relação a tal justificativa, mas tão-somente a discordância em relação ao posicionamento da Unidade Técnica, comprova-se a alegada ausência de fundamentação do acórdão recorrido.
11.14. Quanto aos recorrentes Carlos Alexandre Pinto de Freitas e João Baptista Zamprogno Pereira, também não há no acórdão vergastado a devida fundamentação para que suas defesas, quanto à participação como membros subsidiários da comissão de licitações e de que os atos por eles praticados não teriam dado causa às irregularidades apuradas pelo Tribunal, fossem rejeitadas, constando do voto que fundamenta a deliberação guerreada, divergindo das propostas da Unidade Técnica e do Ministério Público/TCU, o seguinte:
'89. Pelos fundamentos semelhantes aos já apresentados no exame da outra parcela do débito, discordo do acolhimento das peças de defesa apresentadas pelos outros dois membros da comissão de licitação, Srs. Carlos Alexandre Pinto de Freitas e João Baptista Zamprogno Pereira. Novamente, considero que as falhas observadas no certame são grosseiras e poderiam ter sido detectadas se os referidos defendentes tivessem agido com o mínimo de diligência que se espera de um integrante de comissão de licitação.'
11.15. À outra parcela do débito, o relator a quo se refere ao seguinte trecho de seu voto:
'71. Com as vênias de estilo, discordo da proposta de acolher as alegações defesa apresentadas por Luiz Carlos Rangel Rodrigues, na medida em que o art. 51, §3º, da Lei 8.666/1993, disciplina que os membros das comissões de licitação respondem solidariamente por todos os atos praticados, salvo se posição individual divergente estiver devidamente fundamentada e registrada em ata lavrada na reunião em que tiver sido tomada a decisão. Ainda que tal diploma legal não tenha servido como fundamento para a licitação em tela, me parece adequado aplicar subsidiariamente tal entendimento para avaliar a conduta dos membros da comissão de licitação.
72. Embora não se tenha evidências de que o referido responsável tenha agido com dolo na suposta fraude à licitação, ao contrário dos outros responsáveis citados por essa parcela do débito, não se pode olvidar que existiram erros grosseiros que deveriam ter sido detectados pelo defendente. Cito, como exemplo, o seguinte trecho da instrução da unidade técnica (grifos acrescidos pelo relator) :
'Importante observar que a Angraporto foi formalmente constituída em 1/7/2003. Em 23/5/2003, época da solicitação do serviço, a empresa sequer existia. Em 9/7/2003, data de lançamento do convite, a empresa estava constituída há uma semana. O convite foi, então, encaminhado por Carlos Alberto Pereira Feitosa, mediante correio eletrônico, à empresa Coferco Log Ltda. (TC Processo 026.236/2007-6, anexo 14, vol. 1, fl. 65) , sócia da Angraporto.
Conforme demonstrado pelo MPF, a Coferco Log Ltda. (03.212.179/0001-39) tinha como atividade econômica o fornecimento de serviços de representantes comerciais e agentes do comércio de mercadorias em geral não especializado. Ora, se a Angraporto havia sido recentemente constituída, se o objeto da licitação não se enquadrava no âmbito da atividade econômica da Coferco Log e se o pedido de licitação não determinou que qualquer dessas empresas fosse convidada, a extensão do convite à Coferco Log/Angraporto, assim como a não convocação dos demais estaleiros de Niterói e do Rio de Janeiro, sem justificativas, além de contrariar o disposto no item 5.6 do Decreto 2.745/1998, demonstra o caráter tendencioso da licitação coordenada por Carlos Alberto Pereira Feitosa.'
73. Tal situação não poderia passar desapercebida por Luiz Carlos Rangel Rodrigues, além de outras ocorrências que ensejaram sua citação, tais como: a inexistência da composição detalhada dos valores orçados pela Petrobras; aceitação de licença ambiental em nome de outra empresa, FCA Angraporto S.A.; e a aceitação de proposta comercial da Angraporto Offshore Logística Ltda. Manuscrita, procedimento vedado pelo item 2.4 do edital do convite.
74. Além disso, a condução do certame em tela sequer observou expressa disposição do Regulamento do Procedimento Licitatório Simplificado da Petrobras, aprovado pelo Decreto 2.745/1998, o qual dispõe, em seu subitem 3.1.3, ser necessário a participação de três licitantes, ao passo que o convite em exame foi conduzido com apenas duas empresas participantes.
75. Por tais motivos, considero que as contas de Luiz Carlos também devam ser julgadas irregulares, mas sem a sua condenação em débito solidário com os demais responsáveis, visto que não existe um nexo causal bem delineado entre sua conduta e o débito verificado. Entretanto, cabe a aplicação ao responsável da multa capitulada no art. 58, inciso I, da Lei Orgânica do TCU, cujo valor fixo em R$ 20.000,00 (vinte mil reais) .'
11.16. Entretanto, cabe destacar que as irregularidades imputadas aos ora recorrentes não se confundem ou mesmo tem pertinência com aquelas relacionadas aos atos praticados por Luiz Carlos Rangel Rodrigues, sendo que as licitações que motivaram as condenações distintas e cujos indícios de irregularidades não se confundem.
11.17. Dessa forma, a fundamentação para a rejeição da defesa de Luiz Carlos Rangel Rodrigues não pode se aplicar, nem mesmo com a remissão contida no item 89 do voto, à rejeição das razões de justificativa dos recorrentes Carlos Alexandre Pinto de Freitas e João Baptista Zamprogno Pereira.
11.18. Assim, e conforme determinação contida no art. 93, inciso IX, da Constituição da República, aplicável a esta Corte, com amparo na doutrina e na jurisprudência pacífica do Supremo Tribunal Federal e, também, deste Tribunal, deve ser declarada, em relação aos recorrentes Jorge Luiz Coutinho Bezerra, José Luís da Silva Franco, Ney Mendes Teixeira, Wilson Pereira Pinto Júnior, Carlos Alexandre Pinto de Freitas e João Baptista Zamprogno Pereira, a nulidade do item 9.6 do acórdão recorrido.
11.19. Em relação aos recorrentes Plínio César de Mello e Luiz Carlos Rangel Rodrigues, melhor sorte não lhes assiste. Ocorre que, em relação a tais funcionários da Petrobras, apesar de discordar com a proposta de encaminhamento da Unidade Técnica, o relator a quo teceu suas razões de decidir abordando os argumentos trazidos nas peças de defesa, de modo que resta devidamente fundamentada a decisão ora questionada.
11.20. Em relação ao primeiro recorrente, assim se manifestou o Ministro-Relator:
'107. Passo ao exame da conduta de Plínio César de Mello, Gerente Geral da Unidade de Negócios de Exploração e Produção da Bacia de Campos, que apresentou razões de justificativa pela realização de seis contratações diretas entre abril de 2003 e novembro de 2004, no montante de R$ 49.525.559,06, todas elas com a empresa Iesa.
108. Data maxima venia com os entendimentos da unidade instrutiva e do MP/TCU, que propuseram acolher as razões de justificativa do responsável, reputo extremamente graves as impropriedades observadas, motivo pelo qual considero pertinente julgar irregulares as contas do responsável, sancionando-o com a multa prevista no art. 58, inciso I, da Lei 8.443/1992.
109. Houve esgotamento precoce da verba do Contrato 160.2.069.02-6, celebrado com a empresa Inepar, do qual o responsável demonstrou que efetivamente não participou, pois teria assumido o cargo de Gerente-Geral em 15/3/2003, após o referido ajuste estar com os quantitativos exauridos. Segundo informado pelo defendente, o consumo além do previsto dos serviços nesse ajuste decorreram de fatos supervenientes oriundos da criação dos programas PEGASO (Programa de Excelência em Gestão Ambiental e Segurança Operacional) e PEO (Programa de Excelência Operacional das Unidades Marítimas) , instituídos pela Petrobras após o derramamento de óleo na Bahia de Guanabara e do acidente que resultou no afundamento da Plataforma P-36, respectivamente.
110. Os serviços do contrato exaurido foram divididos em dois lotes e cada um deles deu origem a um contrato por dispensa de licitação com a Iesa (160.2.030.03-3 e 160.2.031.03-6) . De acordo com a situação fática descrita acima, entendo que essas primeiras contratações poderiam ser consideradas urgentes, de modo a justificar a dispensa de licitação.
111. Ocorre que, ao término desses dois primeiros ajustes, outros dois foram celebrados (160.2.090.03-6 e 160.2.089.03-5) e, em seguida, mais dois (160.2.008.04-7 e 160.2.009.04-1) , demonstrando que a situação emergencial nos contratos subsequentes decorreu da falta de planejamento do responsável, tendo em vista que já havia uma contratação emergencial anterior, para suprir o esgotamento de serviços previstos no contrato celebrado anteriormente com a Inepar.
112. O entendimento pacificado na jurisprudência deste Tribunal, expresso no Acórdão 1138/2011-TCU-Plenário, de relatoria do Ministro Ubiratan Aguiar, considera necessário segregar a ausência de planejamento da contratação emergencial propriamente dita, pois esta ocorre em função da essencialidade do serviço ou do bem que se pretende adquirir, pouco importando os motivos que tornaram imperativa a imediata contratação. A situação prevista no art. 24, inciso IV, da Lei de Licitações e Contratos não distingue a emergência real, resultante do imprevisível, daquela decorrente da incúria ou da inércia administrativa, sendo cabível, em ambas as hipóteses, a contratação direta, desde que devidamente caracterizada a urgência de atendimento a situação que possa ocasionar prejuízo ou comprometer a segurança de pessoas, obras, serviços, equipamentos e outros bens, públicos ou particulares.
113. Nesse sentido, cito ainda os Acórdão 2240/2015-TCU-Primeira Câmara, 1.217/2014-Plenário, 1312/2016- 1ª Câmara, 1.022/2013-Plenário, 425/2012-Plenário e 285/2010-Plenário, que adotaram essa linha de entendimento.
114. Dessa forma, é necessário avaliar corretamente as responsabilidades dos gestores, de modo a segregar a conduta daqueles que concorreram para originar a situação emergencial e, eventualmente, de agentes que apenas atuaram para elidir o risco de dano.
115. Em todo caso, o gestor que dá causa a situação emergencial pode ser responsabilizado, em face de sua omissão quanto ao dever de agir a tempo, adotando as medidas cabíveis para a realização de um regular procedimento licitatório. No caso concreto, o ponto fulcral da presente irregularidade não foi a primeira contratação emergencial em si, mas a omissão do responsável na adoção de providências visando a licitação dos serviços em tempo hábil, de forma a evitar nova situação de emergência.
116. Por esse motivo, proponho aplicar ao responsável a multa capitulada no art. 58, inciso I, da Lei 8.443/1992, a qual fixo no valor de R$ 20.000,00 (vinte mil reais) .'
11.21. Em relação ao segundo recorrente, Luiz Carlos Rangel Rodrigues, também refutando suas razões de justificativa, assim fundamentou o então relator:
'71. Com as vênias de estilo, discordo da proposta de acolher as alegações defesa apresentadas por Luiz Carlos Rangel Rodrigues, na medida em que o art. 51, §3º, da Lei 8.666/1993, disciplina que os membros das comissões de licitação respondem solidariamente por todos os atos praticados, salvo se posição individual divergente estiver devidamente fundamentada e registrada em ata lavrada na reunião em que tiver sido tomada a decisão. Ainda que tal diploma legal não tenha servido como fundamento para a licitação em tela, me parece adequado aplicar subsidiariamente tal entendimento para avaliar a conduta dos membros da comissão de licitação.
72. Embora não se tenha evidências de que o referido responsável tenha agido com dolo na suposta fraude à licitação, ao contrário dos outros responsáveis citados por essa parcela do débito, não se pode olvidar que existiram erros grosseiros que deveriam ter sido detectados pelo defendente. Cito, como exemplo, o seguinte trecho da instrução da unidade técnica (grifos acrescidos) :
'Importante observar que a Angraporto foi formalmente constituída em 1/7/2003. Em 23/5/2003, época da solicitação do serviço, a empresa sequer existia. Em 9/7/2003, data de lançamento do convite, a empresa estava constituída há uma semana. O convite foi, então, encaminhado por Carlos Alberto Pereira Feitosa, mediante correio eletrônico, à empresa Coferco Log Ltda. (TC Processo 026.236/2007-6, anexo 14, vol. 1, fl. 65) , sócia da Angraporto. Conforme demonstrado pelo MPF, a Coferco Log Ltda. (03.212.179/0001-39) tinha como atividade econômica o fornecimento de serviços de representantes comerciais e agentes do comércio de mercadorias em geral não especializado. Ora, se a Angraporto havia sido recentemente constituída, se o objeto da licitação não se enquadrava no âmbito da atividade econômica da Coferco Log e se o pedido de licitação não determinou que qualquer dessas empresas fosse convidada, a extensão do convite à Coferco Log/Angraporto, assim como a não convocação dos demais estaleiros de Niterói e do Rio de Janeiro, sem justificativas, além de contrariar o disposto no item 5.6 do Decreto 2.745/1998, demonstra o caráter tendencioso da licitação coordenada por Carlos Alberto Pereira Feitosa.'
73. Tal situação não poderia passar desapercebida por Luiz Carlos Rangel Rodrigues, além de outras ocorrências que ensejaram sua citação, tais como: a inexistência da composição detalhada dos valores orçados pela Petrobras; aceitação de licença ambiental em nome de outra empresa, FCA Angraporto S.A.; e a aceitação de proposta comercial da Angraporto Offshore Logística Ltda. Manuscrita, procedimento vedado pelo item 2.4 do edital do convite.
74. Além disso, a condução do certame em tela sequer observou expressa disposição do Regulamento do Procedimento Licitatório Simplificado da Petrobras, aprovado pelo Decreto 2.745/1998, o qual dispõe, em seu subitem 3.1.3, ser necessário a participação de três licitantes, ao passo que o convite em exame foi conduzido com apenas duas empresas participantes.
75. Por tais motivos, considero que as contas de Luiz Carlos também devam ser julgadas irregulares, mas sem a sua condenação em débito solidário com os demais responsáveis, visto que não existe um nexo causal bem delineado entre sua conduta e o débito verificado. Entretanto, cabe a aplicação ao responsável da multa capitulada no art. 58, inciso I, da Lei Orgânica do TCU, cujo valor fixo em R$ 20.000,00 (vinte mil reais) .'
11.22. Dessa forma, em relação a Plínio César de Mello e Luiz Carlos Rangel Rodrigues, não há qualquer nulidade a ser declarada pelo Tribunal.
11.23. Ainda com relação ao último recorrente citado, cabe esclarecer que a irregularidade comentada pelo relator no parágrafo 74 de seu voto não lhe foi imputada e não serviu de fundamento para a aplicação ou arbitramento da multa a ele aplicada, mas somente citada para demonstrar que sua atuação na comissão de licitação não atendeu os critérios legais que eram exigíveis.
12. Irregularidade na participação de duas licitantes no convite.
12.1. Reafirmam os mesmos recorrentes descritos no item 11.4 acima, que restou devidamente demonstrada na fase processual anterior a limitação do mercado e o manifesto desinteresse de convidadas em participar do certame licitatório, motivo pelo qual, consideradas as normas internas da Petrobras ou mesmo em analogia à norma prevista no art. 22, § 7º, da Lei 8.666/1993, devem ser considerados regulares os atos por eles praticados em dar continuidade à licitação não obstante a existência de apenas duas propostas válidas.
12.2. Informam que suas razões de justificativa foram corretamente analisadas pela Unidade Técnica e pelo D. Representante do Parquet especializado, tendo ambos considerado elididas as irregularidades, eis que comprovados nos autos os fatos que motivaram a continuidade do convite.
12.3. Assim, tendo sido convidadas quatro empresas e que duas delas manifestaram desinteresse em participar do certame, assim como demonstrado pelos gestores que não havia outras empresas aptas a exercerem as atividades requeridas pela empresa sediadas na região do Rio de Janeiro, onde os serviços seriam prestados, foram atendidos o regulamento de licitações da Petrobras e, também, caso assim entenda esta Corte, a exceção prevista no art. 22, § 7º, da Lei 8.666/1993.
12.4. Por fim, argumentam os recorrentes que não havia entendimento no âmbito da Petrobras de que a norma legal que previa o número mínimo de licitantes se referisse a propostas válidas, primeiro pela literalidade da norma em apontar 'convidados em número mínimo de 3 (três) ', segundo porque estavam amparados no parecer JURÍDICO/JSERV 4649/08, que concluiu que 'tal determinação não pressupõe que as três propostas apresentadas sejam consideradas válidas', devendo ser aplicado ao presente caso, na hipótese de considerar o Tribunal que o número indicado no regulamento interno da empresa pública se refira à propostas válidas, o instituto da inexigibilidade de conduta diversa.
Análise
12.5. Assiste razão aos recorrentes. Foram convidadas para participar do certame licitatório quatro empresas, tendo duas declinado formalmente do convite, uma delas apenas no dia da licitação (TC Processo 026.236/2007-6, anexo 16, p. 85, 96 e 120) e, embora não tenham os recorrentes formalizado as razões para o prosseguimento do certame à época, trouxeram aos autos, via razões de justificativa, argumentos capazes de comprovar as limitações de mercado que motivaram a continuidade do certame com número inferior a três propostas válidas.
12.6. Tal entendimento foi, na fase anterior, adotado pela Unidade Técnica (peça 445) , com a concordância do Ministério Público/TCU (peça 468) , quando assim se manifestou o auditor com a concordância do corpo diretivo daquela Secretaria (peças 446 e 447) :
'456. Análise. Sobre a condução da licitação sem a participação de, ao menos, três propostas válidas, assiste razão aos responsáveis quando afirmam que a comissão de licitação não sabia, de antemão, que não haveria três propostas.
457. De acordo com o relatório conclusivo da comissão de licitação, as seguintes empresas foram convidadas: Enaval Engenharia Naval e Offshore, MIP Engenharia S.A., Brasflex Tubos Flexíveis Ltda e Iesa Projeto, Equipamentos e Montagem S.A (TC Processo 026.236/2007-6, anexo 16, fl. 85) .
458. A empresa Enaval Engenharia Naval e Offshore declinou do convite em 22/8/2006 e a empresa MIP Engenharia S.A., em 5/9/2006, data da sessão (TC Processo 026.236/2007-6, anexo 16, fls. 96 e 120) .
459. Portanto, apenas no dia estabelecido para apresentação das propostas, em 5/9/2006, a comissão tomou conhecimento da ausência de três propostas válidas para prosseguimento do certame.
460. Esta circunstância não elide, todavia, a irregularidade observada, que consistiu no prosseguimento da licitação sem que estivessem presentes três propostas válidas e sem que constasse do relatório final qualquer justificativa a respeito, em desacordo com a Jurisprudência do TCU sobre o tema. A justificativa foi apresentada apenas em sede de razões de justificativa, momento em que foram citados urgência da contratação e custo para repetir o certame.'
12.7. Dessa forma, embora intempestivamente, restaram configurados os motivos para o prosseguimento do certame licitatório, de modo que a imposição de penalidade em face de evidente irregularidade formal, é descabida.
12.8. Ademais, tendo a Unidade Técnica proposto acatar as razões de justificativa dos recorrentes, eis que entendeu sanadas as irregularidades pelas quais foram chamados aos presentes autos, conforme item 514, alínea 'f', da instrução reproduzida no relatório que fundamenta o decisum recorrido, e que o relator a quo entendeu não sanada apenas a irregularidade consubstanciada na condução do certame com a participação de menos do que três licitantes, deve ser dado provimento integral aos recursos interpostos por Jorge Luiz Coutinho Bezerra, José Luís da Silva Franco, Ney Mendes Teixeira e Wilson Pereira Pinto Júnior, eis que a única irregularidade pela qual foram penalizados pelo Tribunal propõe-se, nesta oportunidade, afastá-la.
13. Participação na comissão de licitações.
13.1. Sustentam Carlos Alexandre Pinto de Freitas e João Baptista Zamprogno Pereira que suas participações como membros subsidiários na comissão de licitações não podem ser consideradas relevantes para as práticas irregulares apuradas nos presentes autos, de modo que não haveria nexo de causalidade entre suas ações e tais irregularidades.
13.2. Afirma o primeiro, Carlos Alexandre Pinto de Freitas, que somente foi chamado a compor a comissão, conforme normas internas da Petrobras, por ser lotado na área demandante do objeto licitado e tinha como atribuições contribuir com aspectos técnicos da contratação e sua única participação se deu na sessão de abertura dos envelopes com as propostas das licitantes, não participando dos demais atos (peça 683, p. 14) .
13.3. João Baptista Zamprogno Pereira afirma que, também como membro subsidiário, somente participou dos atos que demandavam decisões colegiadas da comissão de licitações e que assinou o Relatório Final do certame por não ter vislumbrado qualquer irregularidade que pudesse macular a contratação pretendida e que, segundo suas palavras, o ter feito 'calcado no legítimo direito de confiar nos demais membros da comissão de licitações' (peça 683, p. 14) .
13.4. Alegam que reforça a ausência de responsabilidade dos recorrentes pela prática dos atos irregulares o que restou anotado pela Unidade Técnica ao propor ao Tribunal acatar suas alegações de defesa, informando que teriam agido na condição de membros subsidiários e que não haveria indícios de que tenham participado da fraude à licitação ou que os atos praticados pelos recorrentes pudessem causar danos ao erário e grave violação à ordem jurídica.
Análise
13.5. Inicialmente cabe destacar que a irregularidade ora questionada, na parte que foi imputada aos ora recorrentes, como membros da comissão de licitações e, portanto, não responsáveis pelas alterações contratuais que causaram dano ao erário, está assim descrita (peça 507, p. 22 - peça 6 do TC Processo 026.236/2007-6) :
'Inicialmente, a ausência da composição detalhada dos valores orçados pela Petrobras deve ser caracterizada, neste caso, como uma falha grave, considerando as fraudes denunciadas pelo MPF. O fato denota fragilidade nos controles da empresa ao aprovar uma contratação sem justificativa pormenorizada dos valores estimados.
Em seguida, a comissão de licitação deu seguimento ao certame com a apresentação de apenas uma proposta, contrariando a jurisprudência do TCU, que determina a necessidade de três propostas válidas (Decisão 524/1999 - Plenário, Decisão 477/2002 - Segunda Câmara e Acórdão 2602/2003-TCU-Primeira Câmara) .
De acordo com a própria AUDIN, não havia comprovação da efetiva remessa do convite aos interessados, prova exigida no subitem 4.1.3.1.2 do MPC. Constataram, ainda, por circularização, que a Fels Setal do Brasil não havia recebido o convite, apesar de constar no relatório final da comissão como convidada (fl. 149, anexo 2) . É razoável supor, diante disso, que não tenham sido convidadas todas as seis empresas mencionadas, reforçando a tese de fraude e direcionamento.
A suposta fraude fica mais clara ao perceber que, supostamente, o sócio da Angraporto, Mauro Luiz Soares Zamprogno, teria participado das alterações de orçamento implementadas pela comissão de licitação.
O fato de a comissão de licitação ter aceitado proposta manuscrita da Angraporto contraria o item 2.4 do edital do convite (fl. 26, anexo 4) .
Por fim, para concluir a tese de fraude e direcionamento da licitação, a Angraporto apresentou licença ambiental em nome de outra empresa, FCA Angraporto S/A, o que sequer foi questionado (fl. 84, anexo 4) .'
13.6. No que diz respeito ao recorrente Carlos Alexandre Pinto de Freitas, ante sua participação apenas na sessão de abertura das propostas comerciais, conforme documento acostado ao TC Processo 026.236/2007-6, anexo 4, fl. 85 (TC Processo 026.236/2007-6, peça 24, p. 35) , não há razões para se imputar e ele a responsabilidade pelos atos acima descritos.
13.7. Isso porque não há comprovação de que o citado recorrente tenha participado de nenhuma outra etapa do certame, a não ser a sessão de abertura das propostas destinada a conferir a validade dos documentos apresentados pelas licitantes e, também, por não ser esta a oportunidade para se questionar o fato de haver a apresentação de apenas uma proposta comercial, pois nos termos do edital (peça 23, p. 28-30, do mesmo TC Processo 026.236/2007-6) , o julgamento da licitação ocorreria posteriormente.
13.8. Dessa forma, não há razões para ser responsabilizado, pelas irregularidades ora tratadas, o recorrente Carlos Alexandre Pinto de Freitas.
13.9. Contudo, em relação a João Baptista Zamprogno Pereira, há razões para a condenação contida no acórdão vergastado. Conforme bem destacado pelo relator a quo, fato sequer questionado pelo recorrente, ao apor sua assinatura no Relatório Final da comissão de licitações o recorrente se responsabilizou por todos os atos praticados no curso do certame, pois é da essência deste ato final a conferência da legalidade de todo o procedimento.
13.10. Ademais, mesmo podendo fazer qualquer ressalva aos atos anteriormente praticados, registrando em ata sua discordância, o recorrente não o fez, assim como também não o socorre a alegação de que teria assinado o referido documento 'calcado no legítimo direito de confiar nos demais membros da comissão de licitações' o que, a toda evidência, não encontra suporte legal, pois era sua responsabilidade, como membro responsável pela análise dos atos averiguados no Relatório Final, apontar as todas as irregularidades apontadas, corretamente, como 'falhas grosseiras' pelo relator a quo e que poderiam ter sido detectadas se o referido defendente tivesse agido com o mínimo de diligência que se espera de um integrante de comissão de licitação.
14. Licitação na modalidade convite com menos de três licitantes.
14.1. Argumentam os recorrentes Carlos Alexandre Pinto de Freitas e João Baptista Zamprogno Pereira que não seria correta a interpretação dada por esta Corte acerca do regulamento de licitações da Petrobras, pois a leitura sistemática do referido normativo, principalmente de seus itens 3.1.3 c/c 5.6, permite ao intérprete concluir que o número mínimo de três se refere ao envio do convite, e não da efetiva participação das licitantes no certame.
14.2. Ademais, de modo a tornar mais clara a interpretação deste normativo, não obstante entendam que não se aplica à empresa pública as normas previstas na Lei 8.666/1993, mas tão-somente utilizando-se seus comandos legais para se entender a verdadeira intenção do legislador, afirmam que seu art. 22, § 3º, não deixa dúvidas acerca da necessidade de se expedir o convite a no mínimo três licitantes, não havendo como se entender, também sob a ótica da Lei de Licitações e Contratos, que há a necessidade de participação efetiva de no mínimo de três licitantes.
14.3. Afirmam ratificar esse entendimento o parecer expedido pelo departamento jurídico da Petrobras (JURÍDICO/JSERV 4649/08) para o qual a administração pública não poderia depender da vontade do particular em participar de seus processos de compras ou ainda que dependa de sua diligência em apresentar proposta válida, sendo suficiente, para atender a norma interna sobre licitações, que sejam convidadas três empresas, podendo a licitação ser levada a cabo, atendida a citada regra, mesmo com uma única proposta válida.
14.4. Ademais, existindo tal orientação jurídica, afirmam que não poderiam ser penalizados por esta Corte de Contas em razão do instituto da inexigibilidade de conduta diversa, eis que o entendimento da empresa era de que a licitação poderia ser realizada com menos de três propostas válidas.
14.5. Por fim, argumentam, superados os argumentos anteriores, que deve ser aplicado ao presente caso a ressalva, a teor do que dispõe o art. 22, § 7º, da Lei 8.666/1993, de desinteresse dos convidados ou de limitações do mercado, conforme determinado por esta Corte à Petrobras por meio do Acórdão 1579/2006-TCU-Plenário.
14.6. Nesse sentido, afirmam que houve manifesto desinteresse das empresas convidadas, eis que foram expeditos convites a seis empresas do ramo e apenas uma delas apresentou proposta.
Análise
14.7. Verifica-se, de pronto, que os argumentos de que as normas aplicáveis à Petrobras permitem a realização de licitação na modalidade convite com menos de três propostas válidas, sem que seja devidamente comprovados o desinteresse dos convidados ou a limitação do mercado ou repetido o certame, não prospera e é de conhecimento dos recorrentes, pois os mesmos trouxeram em suas razões recursais acórdão proferido por este Tribunal, transcrito no recurso interposto, com o seguinte conteúdo:
'9.4. determinar à Petrobras que oriente:
9.4.1. suas unidades responsáveis pela condução de licitações para que garantam a repetição dos convites quando não forem obtidas três propostas válidas para o certame, ressalvadas as hipóteses de limitação de mercado ou manifesto desinteresse dos convidados, devendo essas circunstâncias estarem devidamente justificadas no processo, a teor da Súmula TCU n.° 248;'
14.8. Dessa forma, levando-se em consideração ainda que tal posicionamento desta Corte também consta da Decisão 477/2002-TCU-2ª Câmara, não prospera, também, a alegação de que deveria ser reconhecida a inexigibilidade de conduta diversa ante o entendimento expresso no parecer jurídico, pois tal documento, além de contrariar entendimento anterior desta Corte, não se sobrepõe às determinações expedidas pelo Tribunal.
14.9. Restaria, para o acatamento das razões recursais, a comprovação de que a licitação foi ultimada com a participação de menos de três propostas válidas ante a limitação do mercado ou manifesto desinteresse das licitantes convidadas.
14.10. Conforme consignado no item anterior desta instrução, Carlos Alexandre Pinto de Freitas participou apenas da sessão de abertura das propostas e, portanto, não pode ser responsabilizado pela condução do certame contrariando o subitem 4.1.3.1.2 do Manual de Procedimentos Contratuais da Petrobras.
14.11. Já João Baptista Zamprogno Pereira, ao apor sua assinatura no Relatório Final da comissão de licitações, deve ser responsabilizado por todos os atos praticados no curso do certame, inclusive a não comprovação de que houve o efetivo envio dos convites às licitantes.
14.12. De acordo com a própria Auditoria Interna da Petrobras, não havia comprovação da efetiva remessa do convite aos interessados, prova exigida no subitem 4.1.3.1.2 do Manual de Procedimentos Contratuais. Constataram, ainda, por circularização, que a Fels Setal do Brasil não havia recebido o convite, apesar de constar no relatório final da comissão como convidada (fl. 149, anexo 2) .
14.13. Diante disso e tendo o recorrente, gestor público, sido chamado a comprovar o efetivo envio dos convites a no mínimo três empresas do ramo, o que não se observa dos presentes autos, não cabe a simples alegação de que teriam sido convidados seis empresas sem o necessário suporte documental.
14.14. Dessa forma, não há razões para se acatar o argumento trazido pelo recorrente João Baptista Zamprogno Pereira.
15. Licença ambiental em nome de outra empresa.
15.1. Os recorrentes questionam a condenação, conforme parágrafo 73 do voto do relator a quo, em razão da apresentação de licença ambiental em nome de outra empresa.
15.2. Argumentam que a licença ambiental sequer foi solicitada no instrumento convocatório, de acordo com o item 2 do convite, não sendo exigível que a licitante apresentasse o documento na fase de classificação das propostas e, dessa forma, que lhes fosse exigido a análise do referido documento.
15.3. Esclarecem, ainda assim, que a FCA Angraporto S.A., sociedade de propósito específico criada para explorar o porto de Angra dos Reis, mediante contrato firmado com a Companhia Docas do Rio de Janeiro, contratou com a Angraporto Offshore Logística Ltda. e permitiu que esta utilizasse o sítio portuário e suas instalações para exploração de atividades da indústria naval. Ou seja, a Angraporto operou dentro de um porto que tinha licença ambiental para a atividade desenvolvida, tendo cumprido todos os termos e condições da referida licença, nos termos da Lei 6.938/1981.
Análise
15.4. Assiste razão aos recorrentes. Os integrantes da comissão de licitação não tinham, de fato, obrigação de exigir e analisar a licença ambiental do estaleiro, tendo em vista que a apresentação da licença não fazia parte dos requisitos de habilitação.
15.5. Dessa forma, e tendo em vista que tal irregularidade, inexistente como ora se demonstra, constou das razões de decidir do relator a quo, servindo em tese para se arbitrar o valor da multa aplicada aos recorrentes, deve ser dado provimento parcial ao recurso interposto por João Baptista Zamprogno Pereira para se reduzir a multa a ele imposta.
15.6. Com relação a Carlos Alexandre Pinto de Freitas, também autor do recurso que questiona a irregularidade, conforme demonstrado nos itens anteriores, ante sua participação na comissão de licitações ter se restringido à sessão de abertura das propostas, o encaminhamento desta Unidade Técnica é que se dê provimento integral ao recurso por ele interposto.
16. Proposta comercial manuscrita.
16.1. Sustentam os recorrentes Carlos Alexandre Pinto de Freitas e João Baptista Zamprogno que não há qualquer 'erro grosseiro' na aceitação de proposta comercial manuscrita por parte de licitante, pois buscou a comissão de licitações, antes de tudo, a observância do princípio do formalismo moderado e o atendimento ao interesse público, em detrimento do princípio da vinculação ao instrumento convocatório.
16.2. Dessa forma, informam que doutrina e jurisprudência são uníssonas em não privilegiar excessivamente meras exigências formais em detrimento dos fins materiais exigidos, citando julgados desta Corte: Acórdão 2302/2012-TCU-Plenário e Acórdão 357/2015-TCU-Plenário. Ademais, na linha de entendimento dos citados acórdãos, não houve qualquer prejuízo à Administração Pública ou a outras licitantes, até porque somente a empresa autora da proposta manuscrita participou da licitação.
Análise
16.3. Não assiste razão aos recorrentes. Embora tal descumprimento das normas contidas no edital de licitação, por si só, não sirva de justificativa para a aplicação da multa questionada pelos recorrentes, justamente em homenagem ao princípio do formalismo moderado citado na peça recursal, em conjunto com todas as outras irregularidades descritas no acórdão vergastado, comprovando, do conjunto de indícios vários e concordantes, a ocorrência de fraude à licitação, não pode tal irregularidade ser relevada por esta Corte.
17. Ausência de planejamento.
17.1. Alega o recorrente Plínio César de Melo que não há que se falar que a ausência de planejamento tenha dado causa às contratações emergenciais questionadas pelo Tribunal, pois todos os contratos questionados foram assinados sem o devido procedimento licitatório em razão de alterações nas políticas da Petrobras implementadas após o derramamento de óleo na Bahia de Guanabara e o naufrágio da Plataforma P-36.
17.2. Após os estudos preliminares, a Companhia concebeu, em setembro de 2001, o Programa de Excelência em Gestão Ambiental e Segurança Operacional - PEGASO e, no mês subsequente, o Programa de Excelência Operacional das Unidades Marítimas - PEO, que objetivaram a revisão dos projetos em andamento, à luz das novas diretrizes traçadas, buscando-se, com isso, garantir a segurança das operações da área de E&P da empresa no mar, bem como minimizar riscos ambientais, motivando assim a assinatura dos contratos 160.2.030.03-3 e 160.2.031.03-6, que foram considerados regulares pelo relator a quo.
17.3. Quanto aos dois contratos subsequentes (160.2.090.03-6 e 160.2.089.03-5) , afirma o recorrente que estava em estudo na Petrobras uma nova metodologia de contratação para os serviços objeto dessas avenças, que os serviços eram essenciais à empresa e que vários reparos que já haviam sido iniciados pela contratada não poderiam, por questões técnicas, ser continuados por outra empresa terceirizada, inviabilizando-se, dessa forma, a competição entre eventuais licitantes e, consequentemente, fazendo incidir na hipótese a inexigibilidade de licitação, opção que teria sido referendada pelo jurídico da empresa, conforme pareceres P-540/03 e P-541/03, anexos às razões recursais.
17.4. Aponta o recorrente a necessidade de continuidade dos serviços prestados pela empresa contratada em razão do vultoso volume de extração de petróleo na plataforma por ela atendida e que justamente a contratação direta permitiu a continuidade da produção, mas que esse fato foi desconsiderado pelo Tribunal na fase processual anterior.
17.5. Os contratos posteriores (160.2.008.04-7 e 160.2.009.04-1) , terceiros firmados por inexigibilidade de contratação de forma contínua, teriam sido assim firmados em razão dos mesmos fatos anteriores, não conclusão da nova metodologia de contratação, essencialidade dos serviços prestados e inviabilidade de continuidade de serviços já iniciados por outras empresas, acrescentando o recorrente novas motivações.
17.6. Assim, informa o recorrente que logrou, após grande esforço, que os preços praticados desde 2003 fossem mantidos pela contratada, garantindo o atendimento ao princípio da economicidade conforme destacado nos documentos internos da Petrobras (DIPs UNBC/ATP-NE 8/2004 e UN-BC/ATP-NE 9/2004, anexos) .
17.7. Por tais motivos, e em razão da natural demora de uma nova licitação, entende o recorrente que as contratações sem o devido processo licitatório foi razoável, que restou atendido o interesse público e que tal procedimento não seria ilegal, citando decisão do Tribunal Regional Federal da 1ª Região.
Análise
17.8. Iniciando-se a análise pela última questão levantada pelo recorrente, é necessário esclarecer que a contratação direta, por inexigibilidade de licitação em razão de situações emergenciais como a citada no Acórdão do Tribunal Regional Federal, é questão pacífica, prevista literalmente na Lei 8.666/1993 ou, no presente caso, no Regulamento do Procedimento Licitatório Simplificado da Petrobras, e aceito plenamente por esta Corte de Contas.
17.9. Tanto é assim que, conforme apontado na peça recursal, as duas primeiras contratações diretas foram consideradas regulares na fase processual anterior, eis que reconhecida pelo Tribunal a situação emergencial ocasionada pelas alterações nas políticas internas da Petrobras em razão dos acidentes citados pelo recorrente.
17.9. Ademais, não se cogitou no acórdão recorrido se tratar de ato de improbidade administrativa, questão estranha às competências desta Corte, e tampouco a ilegalidade da contratação ou que os serviços contratados não tivessem relevância à Administração Pública, mas sim apurar a responsabilidade do agente público que deu causa à situação emergencial.
17.10. Nesse sentido, não há razões para se acatar os argumentos trazidos na peça recursal, eis que todas as questões citadas que supostamente fundamentara as duas contratações finais já eram de conhecimento do recorrente quando da primeira contratação e, mesmo assim, não agiu tempestivamente para que fosse iniciado o devido processo de contratação nos termos exigido pelo art. 37, inciso XXI, da Constituição da República.
17.11. Outrossim, mesmo que os fatos citados pudessem servir de fundamento para a dispensa de licitação, não logrou o recorrente trazer quaisquer documentos que comprovem as alegações trazidas nesta fase processual, motivos pelos quais não deve o inconformismo ser acatado.
18. Dosimetria da pena.
18.1. Como derradeiro argumento, os recorrentes Carlos Alexandre Pinto de Freitas, Jorge Luiz Coutinho Bezerra, José Luís da Silva Franco, João Baptista Zamprogno Pereira, Luiz Carlos Rangel Rodrigues, Ney Mendes Teixeira, Plínio Cesar de Mello e Wilson Pereira Pinto Júnior afirmam terem agido de boa-fé, pois após as investigações da Polícia Federal restou demonstrado que não se locupletaram ilicitamente, não tiveram outro intuito senão a satisfação dos interesses da Petrobras e assim, nos termos da Decisão Normativa 117/2011-TCU, requerem que as penalidades a eles aplicadas sejam afastadas.
18.2. Citam precedentes deste Tribunal nos quais o reconhecimento da boa-fé dos responsáveis permitiu que as penalidades fossem afastadas, requerendo tratamento similar.
18.3. Ademais, afirmam que o quantum das multas a eles aplicadas é excessivamente desproporcional, eis que variam dos montantes de R$ 10.000,00 a R$ 20.000,00, quando o valor máximo seria de R$ 59.988,01, demonstrando ofensa aos princípios da razoabilidade e da proporcionalidade pelos motivos já explicitados e ante a reconhecida não concorrência dos recorrentes para que se efetivasse o débito apurado nos presentes autos.
18.4. Também estaria violado o princípio da razoabilidade na imposição de tão elevadas multas o fato, em alguns casos, de seus valores ultrapassarem a remuneração percebida pelo recorrente.
Análise
18.5. A alegação de inexistência de dano ao erário não socorre aos recorrentes. Isso porque não lhes foi, conforme reconhecem, imputado débito, mas multa em decorrência de terem suas contas julgadas irregulares sem a imputação de débito (Lei 8.443/1992, art. 58, inciso I) .
18.6. Ademais, não há nas razões dos recursos interpostos elementos que justifiquem a redução dos valores das multas. Saliente-se que a dosimetria do valor da multa é pautada pelo nível de gravidade dos ilícitos, pela materialidade destes e pelo grau de culpabilidade do agente, não guardando relação com a capacidade financeira do responsável, consoante vários julgados desta Corte de Contas, como, por exemplo, o que restou consignado no Acórdão 939/2017-TCU-Plenário, da relatoria do Ministro Relator Bruno Dantas.
18.7. Também não lhes socorre a alegada ausência de razoabilidade em razão de, em alguns casos, o montante da multa ter atingido 33% do valor máximo da multa a ser aplicada com base no art. 58 da Lei Orgânica desta Corte, uma vez não comprovada qualquer afronta ao citado princípio e, ante a gravidade dos fatos tratados nos presentes autos, inclusive resultantes da atuação dos recorrentes, ter sido fixada em patamar modesto, quando legalmente poderiam ter sido fixadas em até 100% do valor de R$ 59.988,01, conforme dispõe o art. 268, inciso I, do Regimento Interno/TCU.
18.8. Outrossim, não há nos presentes autos qualquer reconhecimento de que os recorrentes tenham agido de boa-fé, o que, no âmbito desta Corte, deve ser comprovada pelas pessoas sob sua jurisdição, não sendo possível, mais uma vez acatar o apelo de se reduzir os valores das multas a eles aplicadas.
CONCLUSÃO.
19. Da análise anterior conclui-se que:
a) não há qualquer prescrição nos presentes autos, seja em relação ao ressarcimento ao erário, seja quanto à pretensão punitiva desta Corte, haja vista a imprescritibilidade do primeiro e a aplicação da regra prevista no art. 205 do Código Civil à segunda;
b) o ônus da prova, em caso de condenação de terceiros contratados pela Administração Pública, é desta Corte e, nestes autos, restou devidamente comprovada a responsabilidade das empresas contratadas pela Petrobras, com fraude ao devido procedimento licitatório, pelas irregularidades;
c) há suficiente acervo probatório nos autos que permitem que seja imputado às contratadas o dever de ressarcir o erário;
d) em virtude do princípio da independência das instâncias, não há razões para se sobrestar os presentes autos;
e) não há que se falar responsabilidade objetiva de terceiros contratados pelo poder público;
f) as penalidades aplicadas pelo Tribunal são proporcionais e razoáveis;
g) em razão da ausência de fundamentação da deliberação recorrida, violando a norma prevista no art. 93, IX, da Constituição da República, aplicável a julgamentos oriundos desta Corte, deve ser declarada a nulidade do acórdão vergastado em relação aos recorrentes Jorge Luiz Coutinho Bezerra, José Luís da Silva Franco, Ney Mendes Teixeira, Wilson Pereira Pinto Júnior, Carlos Alexandre Pinto de Freitas e João Baptista Zamprogno Pereira;
h) a participação de duas licitantes em licitação na modalidade convite, por si só, não constitui motivo para aplicação de penalidade aos gestores e, tendo os recorrentes Jorge Luiz Coutinho Bezerra, José Luís da Silva Franco, Ney Mendes Teixeira e Wilson Pereira Pinto Júnior, embora intempestivamente, comprovado a limitação do mercado e o manifesto desinteresse das licitantes convidadas em participar do certame, devem suas defesas serem acatadas pelo Tribunal e afastada a multa a eles aplicada;
i) a participação dos recorrentes como membros subsidiários da comissão de licitações é suficiente para que sejam responsabilizados pelas irregularidades apuradas. Contudo, em razão de Carlos Alexandre Pinto de Freitas ter autuado somente na sessão de abertura das propostas das licitantes, não há razões para que seja condenado por esta Corte. Em relação à João Baptista Zamprogno Pereira, por ter assinado o relatório final da licitação, deveria ter apontado as irregularidades ocorridas durante o procedimento, não havendo razões para se acatar seu pleito recursal;
j) é regular a licitação na modalidade convite com a participação de menos de três licitantes caso devidamente comprovada a limitação do mercado ou o desinteresse das licitantes convidadas em participar do certame. Contudo, não restou comprovada tal limitação ou desinteresse nos presentes autos, devendo ser negado provimento ao recurso;
k) a aceitação de licença ambiental em nome de terceiros não é motivo para imputação de multa, haja vista que tal requisito não constava do edital de licitações, devendo ser dado provimento parcial ao recurso interposto por João Baptista Zamprogno Pereira, reduzindo o valor da multa a ele aplicada;
l) a apresentação de proposta comercial manuscrita pode ser aceita pela comissão de licitações, mas, no presente caso, ante a constatação de vários e coincidentes indícios da ocorrência de fraude ao procedimento licitatório e fator que reforça a conclusão da ocorrência de irregularidades graves;
m) as prorrogações de contratos firmados por dispensa de licitação em razão da ocorrência de situação emergencial, sem que se comprove qualquer alteração na situação fática que deu azo à assinatura do primeiro contrato, caracteriza ausência de planejamento adequado e impõe a aplicação de multa ao gestor faltoso; e
n) as multas aplicadas foram devidamente dosadas e não violaram os princípios da proporcionalidade e razoabilidade.
PROPOSTA DE ENCAMINHAMENTO
20. Ante o exposto, submete-se à consideração superior a presente análise dos recursos de reconsideração interpostos por Angraporto Offshore Logística Ltda., Mauro Luiz Soares Zamprogno, Estaleiro Mauá S.A., Jorge Luiz Coutinho Bezerra, José Luís da Silva Franco, Ney Mendes Teixeira, Wilson Pereira Pinto Júnior, Carlos Alexandre Pinto de Freitas, João Baptista Zamprogno Pereira, Plínio Cesar de Mello e Luiz Carlos Rangel Rodrigues (peça 685) contra o Acórdão 1800/2018-TCU-Plenário, propondo-se, com fundamento nos arts. 32, inciso I, e 33, da Lei 8.443/1992:
a) conhecer do recurso e, no mérito:
a.1) negar provimento aos recursos interpostos por Angraporto Offshore Logística Ltda., Mauro Luiz Soares Zamprogno, Estaleiro Mauá S.A., Plínio César de Mello e Luiz Carlos Rangel Rodrigues;
a.2.) declarar a nulidade do acórdão recorrido em relação a Jorge Luiz Coutinho Bezerra, José Luís da Silva Franco, Ney Mendes Teixeira, Wilson Pereira Pinto Júnior, Carlos Alexandre Pinto de Freitas e João Baptista Zamprogno Pereira, ou, alternativamente:
a.2.1) dar provimento aos recursos interpostos por Jorge Luiz Coutinho Bezerra, José Luís da Silva Franco, Ney Mendes Teixeira, Wilson Pereira Pinto Júnior e Carlos Alexandre Pinto de Freitas, afastando a multa a eles aplicadas;
a.2.2) dar provimento parcial ao recurso interposto por João Baptista Zamprogno Pereira, reduzindo o valor da multa a ele aplicada;
b) comunicar o teor da decisão que vier a ser proferida aos recorrentes e aos demais interessados."
O Ministério Público junto ao TCU, representado pelo Subprocurador-Geral Paulo Soares Bugarin, manifestou concordância parcial com o encaminhamento proposto pela Secretaria de Recursos, conforme parecer a seguir transcrito:
"3. Como resultado de uma minudente análise das razões recursais, a Serur (peça 759) , no que diz respeito aos recursos submetidos pelos responsáveis pelos danos (Angraporto Offshore Logística Ltda. e Mauro Luiz Soares Zamprogno) e pelo Estaleiro Mauá S.A., considerou insuficientes todos os argumentos apresentados, concluindo com a proposta de negativa de provimento e de consequente manutenção do acórdão recorrido nos seus exatos termos.
4. Acerca destes responsáveis, manifesto integral concordância com a análise efetuada pela unidade técnica. Acrescento, por oportuno, comentário acerca da exceção de prescrição, alegada pelos recorrentes, em virtude da recente apreciação do tema pelo Supremo Tribunal Federal ao julgar o RE 636.886/AL. Sobre este aspecto, considero que a decisão do STF não modificou o entendimento já consolidado no TCU, alinhando-me, assim, às ponderações expostas no voto condutor do Acórdão 5236/2020-TCU-Primeira Câmara, conforme trechos a seguir reproduzidos:
'11. Com efeito, consoante examinado pela unidade técnica, não é procedente a alegação preliminar de que teria ocorrido decadência ou prescrição, tanto do débito ora em discussão quanto da pretensão punitiva desta Corte de Contas. (...) 
12. Enfatizo que estou aplicando a jurisprudência atual desta Corte de Contas sobre a matéria, consolidada na Súmula 282, para a prescrição do débito apurado e, no que tange à eventual aplicação de sanções, no incidente de uniformização de jurisprudência apreciado pelo Acórdão 1441/2016-TCU-Plenário, que adotou o prazo geral de prescrição indicado no art. 205 do Código Civil. Não desconheço que recentemente o Supremo Tribunal Federal, no âmbito do RE 636886/AL, fixou o seguinte enunciado para o Tema 899: 'É prescritível a pretensão de ressarcimento ao erário fundada em decisão de Tribunal de Contas'. Não obstante essa respeitável decisão, ainda pairam diversas dúvidas sobre a matéria, pois é possível a conclusão de que a deliberação não tratou da prescrição do processo de controle externo levado a cabo perante o Tribunal de Contas da União, mas sim da prescrição intercorrente ocorrida durante a fase de execução do acórdão condenatório do Tribunal.
 (...) 
16. Ainda que se interprete que a decisão do STF seja também aplicável à tramitação do processo de controle externo no âmbito do TCU, exsurgem outras diversas questões fundamentais para que esta Corte de Contas estabeleça novo tratamento acerca da prescrição do débito e da pretensão punitiva, em particular qual seria o dies a quo (data de ocorrência do fato irregular ou data do seu conhecimento pelo TCU) e as hipóteses de interrupção da prescrição.
17. Diante de todas as dúvidas ainda existentes sobre a decisão do STF no âmbito do RE 636886, opto por aplicar ao caso em exame a jurisprudência do TCU então existente, que se fundamenta no art. 37, § 5º, da Constituição Federal, no que tange ao ressarcimento do prejuízo, e no art. 205 da Lei 10.406/2002 (Código Civil) , no que se refere à pretensão punitiva.'
5. Assim sendo, reforço a conclusão da unidade técnica de que não deve ser acolhida a preliminar suscitada pelos recorrentes, bem como devem as razões recursais ser rejeitadas no mérito.
II
6. No que concerne aos demais recorrentes, a Serur compreendeu ser pertinente a alegação de nulidade do Acórdão 1800/2018-TCU-Plenário, em razão de ausência de fundamentação. De acordo com os argumentos acolhidos, o Relator a quo (peça 506) teria declarado amparar seu posicionamento na instrução da SecexEstatais, porém, divergindo da opinião da unidade instrutora (peça 445) e do Ministério Público de Contas (peça 468) , propôs sancionar os ora recorrentes. Dessa forma, a condenação não estaria devidamente fundamentada.
7. Neste ponto, com as devidas vênias em relação ao entendimento da Serur, considero não haver nulidade no acórdão recorrido.
8. Apesar de propor encaminhamento divergente do defendido pela unidade técnica instrutora e por este parquet, observo que as razões para a condenação se encontram expressamente registradas no voto apresentado pelo Relator e acolhido pelo Plenário. Ao se embasar no exame procedido pela unidade técnica, o Relator a quo alinhou-se às conclusões de que as alegações de defesa e razões de justificativa não teriam sido suficientes para elidir as irregularidades apontadas, conforme consignado pela SecexEstatais.
9. A divergência declarada no voto condutor do acórdão recorrido refere-se ao não acolhimento das ponderações elaboradas pela unidade instrutora de que a participação dos responsáveis no delito teria sido de menor grau, por serem membros subsidiários da comissão de licitação (Luiz Carlos Rangel Rodrigues, Carlos Alexandre Pinto de Freitas e João Baptista Zamprogno Pereira) , ou de que a irregularidade cometida seria de pouca gravidade (Jorge Luiz Coutinho Bezerra, José Luís da Silva Franco, Ney Mendes Teixeira e Wilson Pereira Pinto Júnior) . Ou seja, ao propor a condenação, ficou claro que não foram acatadas excludentes assinaladas pela SecexEstatais, mas houve anuência quanto à conclusão de que as irregularidades não foram elididas.
10. Verifica-se, portanto, que as fundamentações para a condenação dos recorrentes constam do voto condutor, tanto por meio da simples concordância com a análise que refutou os argumentos de defesa, em alguns casos, quanto pela indicação expressa e detalhada das razões de decidir, noutras situações. Por tais motivos, creio inexistir nulidade por ausência de fundamentação do acórdão.
11. Por outro lado, alinho-me ao encaminhamento alternativo sugerido pela Serur.
12. No caso de Carlos Alexandre Pinto de Freitas, creio que sua participação somente na sessão de recebimento das propostas não permite visualizar nexo de causalidade entre a sua conduta, seja comissiva ou omissiva, e as irregularidades apontadas, conforme defendido pela unidade recursal do TCU.
13. Quanto aos Srs. Jorge Luiz Coutinho Bezerra, José Luís da Silva Franco, Ney Mendes Teixeira e Wilson Pereira Pinto Júnior, concordo com o entendimento de que, embora tenha ocorrido a irregularidade da ausência de justificativa para a continuidade do certame com menos de três licitantes, as razões apresentadas na resposta à audiência neste processo configuram suficientemente a excludente de ilicitude prevista no art. 22, § 7º, da Lei 8.666/93. Mostra-se plausível e evidenciado o argumento demonstrativo da limitação de mercado e do manifesto desinteresse de convidados. Cabe salientar, aliás, que essa justificativa não foi rechaçada pela SecexEstatais ao instruir no mérito o processo.
14. Cumpre, então, afastar as multas impostas a esses gestores e, também, julgar regulares com ressalva as suas contas.
15. Com relação a João Baptista Zamprogno Pereira, é possível depreender do voto condutor do acórdão recorrido que a irregularidade relativa à indevida aceitação de licença ambiental em nome de terceiros foi incluída na dosimetria da sanção aplicada. A menção a essa impropriedade, sem a ressalva de que a unidade técnica teria acolhido seu afastamento, permite esta conclusão. Assim sendo, compreendendo que o recorrente demonstrou a ausência de responsabilidade por essa falha, torna-se apropriada a providência de se reduzir proporcionalmente o montante da multa imposta.
III
16. Ante o exposto, este representante do Ministério Público de Contas manifesta concordância parcial com as análises efetuadas pela Serur e alinhamento com as propostas no sentido de negar provimento aos recursos de reconsideração interpostos por Angraporto Offshore Logística Ltda., Mauro Luiz Soares Zamprogno, Estaleiro Mauá S.A., Plínio César de Mello e Luiz Carlos Rangel Rodrigues; dar provimento aos pleitos recursais de Jorge Luiz Coutinho Bezerra, José Luís da Silva Franco, Ney Mendes Teixeira, Wilson Pereira Pinto Júnior e Carlos Alexandre Pinto de Freitas, de modo a julgar regulares com ressalva as suas contas e afastar-lhes as multas aplicadas; e dar provimento parcial ao recurso interposto por João Baptista Zamprogno Pereira, reduzindo o valor da multa a ele imposta."
É o relatório.

8.1. Rodrigo Mattos Vieira de Almeida (57.465/OAB-RJ) e outros, representando Angraporto Offshore Logística Ltda. e Mauro Luiz Soares Zamprogno;  
8.2. Gilberto Mendes Calasans Gomes (43.391/OAB-DF) e outros, representando Estaleiro Mauá S.A.;  
8.3. Carlos Roberto Siqueira Castro (20.015/OAB-DF) e outros, representando Carlos Alexandre Pinto de Freitas, João Baptista Zamprogno Pereira, Jorge Luiz Coutinho Bezerra, José Luís da Silva Franco, Luiz Carlos Rangel Rodrigues, Ney Mendes Teixeira, Plínio César de Mello e Wilson Pereira Pinto Júnior;  
8.4. Gustavo de Souza Vellame (153.962/OAB-RJ) e outros, representando Petróleo Brasileiro S.A..

Subprocurador-Geral Paulo Soares Bugarin.

TOMADA DE CONTAS ESPECIAL. INVESTIGAÇÃO DA LEGITIMIDADE E ECONOMICIDADE DE ATOS E CONTRATOS CELEBRADOS PELA PETROBRAS. OPERAÇÃO "ÁGUAS PROFUNDAS". CITAÇÃO. AUDIÊNCIA. JULGAMENTO DAS CONTAS PELA IRREGULARIDADE/REGULARIDADE COM RESSALVAS. DÉBITO. MULTA. INABILITAÇÃO PARA O EXERCÍCIO DE CARGO EM COMISSÃO OU FUNÇÃO DE CONFIANÇA NO ÂMBITO DA ADMINISTRAÇÃO PÚBLICA. DECLARAÇÃO DE INIDONEIDADE PARA CONTRATAR COM A ADMINISTRAÇÃO PÚBLICA FEDERAL. RECURSOS DE RECONSIDERAÇÃO. CONHECIMENTO. NÃO PROVIMENTO EM RELAÇÃO AOS RECORRENTES QUE FORAM CONDENADOS EM DÉBITO E MULTA DO ART. 57 DA LEI 8.443/1992 E QUE FORAM DECLARADOS INIDÔNEOS. PROVIMENTO PARCIAL OU TOTAL AOS RECORRENTES QUE FORAM MULTADOS COM BASE NO ART. 58 DA LEI 8.443/1992. LEVANTAMENTO DO SIGILO DOS AUTOS.

TOMADA DE CONTAS ESPECIAL (TCE)

Secretaria de Recursos (Serur); Secretaria de Fiscalização de Infraestrutura de Petróleo e Gás Natural (SeinfraPetróleo).

Em julgamento, recursos de reconsideração interpostos por Angraporto Offshore Logística Ltda. e Mauro Luiz Soares Zamprogno (peça 592) , Estaleiro Mauá S.A. (peça 593) , Jorge Luiz Coutinho Bezerra, José Luís da Silva Franco, Ney Mendes Teixeira e Wilson Pereira Pinto Júnior (peça 682) , Carlos Alexandre Pinto de Freitas e João Baptista Zamprogno Pereira (peça 683) , Plínio César de Mello (peça 684) e Luiz Carlos Rangel Rodrigues (peça 685) , contra o Acórdão 1800/2018-TCU-Plenário.
Por meio da deliberação recorrida, o Tribunal apreciou o mérito desta tomada de contas especial (TCE) instaurada em razão dos indícios de irregularidades relacionados a contratos de manutenção de plataformas celebrados pela Petróleo Brasileiro S.A. (Petrobras) envolvendo empresas e empregados investigados pelo Ministério Público Federal e pela Polícia Federal na operação denominada "Águas Profundas", realizada em julho de 2007.
Originalmente, no âmbito deste Tribunal, os fatos apurados na referida operação policial foram tratados no TC Processo 026.236/2007-6 (apenso) , relatório de levantamento em que se realizou inspeção na Petrobras com foco em contratos de manutenção de plataformas celebrados com as empresas Angraporto Offshore Logística Ltda., Iesa Projetos, Equipamentos e Montagens S.A. e Estaleiro Mauá Jurong S.A. Os achados relatados naqueles autos caracterizavam indícios de fraudes e direcionamentos de licitações e celebração de aditivos irregulares, os quais motivaram a instauração da presente TCE, por determinação do Acórdão 3171/2010-TCU-Plenário.
Após promovidas as citações e audiências determinadas, esta Corte de Contas decidiu acolher as alegações de defesa e as razões de justificativas de parte dos responsáveis e rejeitar as dos demais, conforme o Acórdão 1800/2018-TCU-Plenário, transcrito no relatório que precede este voto. Para melhor compreensão do acórdão recorrido, haja vista ter tratado de diversas irregularidades, relacionadas a diferentes objetos e responsáveis, apresento a seguir uma síntese da deliberação, contextualizada em função do objeto fiscalizado.
2.1. Plataforma P-XXII (Contrato 186.2.019.03-3) : Débito em valores históricos de R$ 2.099.740,84 imputado solidariamente à Angraporto, a seu sócio Mauro Luiz Soares Zamprogno e aos empregados da Petrobras Carlos Alberto Pereira Feitosa, Carlos Roberto Velasco e Carlos Heleno Netto Barbosa. Multas do art. 57 da Lei 8.443/1992 aplicadas aos responsáveis condenados em débito. Declaração de inidoneidade da Angraporto para licitar com a Administração Pública Federal. Inabilitação dos responsáveis condenados em débito para o exercício de cargo em comissão ou função de confiança. Multa do art. 58, inciso I, da Lei 8.443/1992 aplicada em relação ao empregado da Petrobras Luiz Carlos Rangel Rodrigues. 
2.2. Plataforma P-X (Contrato 2050.0007001.04.2) : Débito em valores históricos de R$ 956.992,00 imputado solidariamente à Angraporto, a seu sócio Mauro Luiz Soares Zamprogno e aos empregados da Petrobras, Carlos Roberto Velasco e Carlos Heleno Netto Barbosa. Multas do art. 57 da Lei 8.443/1992 aplicadas aos responsáveis condenados em débito. Declaração de inidoneidade da Angraporto para licitar com a Administração Pública Federal. Inabilitação dos responsáveis condenados em débito para o exercício de cargo em comissão ou função de confiança. Multas do art. 58, inciso I, da Lei 8.443/1992 aplicadas aos empregados da Petrobras Carlos Alberto Pereira Feitosa, Carlos Alexandre Pinto de Freitas, João Baptista Zamprogno Pereira e Carlos Heleno Netto Barbosa.
2.3. Plataforma P-XVI (Contrato 2050.0014307.05.2) : Declaração de inidoneidade da Angraporto e do Estaleiro Mauá para licitar com a Administração Pública Federal. Multas do art. 58, inciso I, da Lei 8.443/1992 aplicadas aos empregados da Petrobras Carlos Alberto Pereira Feitosa, Carlos Roberto Velasco, Luiz Valério Pedrosa Cavalieri e Carlos Heleno Netto Barbosa.
2.4. Plataforma P-54 (Contrato 2200.0026226.06.2) : Multas do art. 58, inciso I, da Lei 8.443/1992 aplicadas aos empregados da Petrobras Ney Mendes Teixeira, José Luís da Silva Franco, Wilson Pereira Pinto Junior e Jorge Luiz Coutinho Bezerra.
2.5. Plataformas dos campos de Carapeba, Vermelho e Pargo (Contratações diretas subsequentes ao Contrato 160.2.069.02-6) : Multa do art. 58, inciso I, da Lei 8.443/1992 aplicada ao empregado da Petrobras Plínio César de Mello.
Foram opostos embargos de declaração em face do Acórdão 1800/2018-TCU-Plenário, os quais foram conhecidos e rejeitados por meio do Acórdão 3061/2018-TCU-Plenário. Em seguida, novos embargos não foram conhecidos, conforme decidido por meio dos Acórdão 656/2019-TCU-Plenário e 1.113/2019-TCU-Plenário.
Quanto aos pedidos de reconsideração ora em julgamento, após examinar as razões recursais, a Secretaria de Recursos (Serur) propôs negar provimento aos recursos da Angraporto, de Mauro Luiz Soares Zamprogno, do Estaleiro Mauá, de Plínio César de Mello e de Luiz Carlos Rangel Rodrigues. Quanto aos demais recorrentes, a Serur propôs declarar a nulidade do acórdão recorrido ou, alternativamente, dar provimento aos recursos interpostos por Jorge Luiz Coutinho Bezerra, José Luís da Silva Franco, Ney Mendes Teixeira, Wilson Pereira Pinto Júnior e Carlos Alexandre Pinto de Freitas, afastando a multa a eles aplicada, e dar provimento parcial ao recurso interposto por João Baptista Zamprogno Pereira, reduzindo o valor da multa. O Ministério Público junto ao TCU acompanhou as propostas da unidade instrutora, exceto em relação à alternativa de declaração de nulidade do acórdão recorrido.
Preliminarmente, ratifico o despacho exarado (peça 614) e acolho a análise complementar realizada pela Serur, no sentido de que os presentes recursos merecem ser conhecidos, porquanto preenchem os requisitos de admissibilidade previstos nos arts. 32, inciso I, e 33 da Lei 8.443/1992.
Passo a analisar, em tópicos específicos, o mérito dos recursos.
II - Recursos da Angraporto Offshore Logística Ltda. e de Mauro Luiz Soares Zamprogno
Os recorrentes alegam inicialmente a ocorrência de nulidade em razão da proibição de acesso de seus advogados a parte dos autos, devido ao sigilo determinado no Acórdão 2945/2013-TCU-Plenário. Sustentam ainda ter ocorrido a prescrição, com base nas Leis 9.784/1999 e 9.873/1999 e na jurisprudência do STF.
Quanto ao mérito, os recorrentes aduzem que o ônus da prova seria do TCU e que não haveria provas robustas e contundentes para embasar a condenação. Ao contrário, argumentam que existem elementos favoráveis que indicariam a regularidade da licitação e da execução contratual, visto que a contratação decorreu do menor preço ofertado pela Angraporto, que os aditivos contratuais teriam sido motivados por erros de projeto e que teria prestado todos os serviços pelos quais foi contratada, recebendo quitação e boa avaliação da Petrobras.
A Serur e o MP/TCU entenderam que as razões recursais não seriam capazes de reformar a deliberação recorrida, propondo negar provimento aos recursos. 
Concordo com a análise empreendida pela secretaria especializada, transcrita no relatório precedente, a qual incorporo às minhas razões de decidir. Em complemento, julgo necessário ainda tecer as considerações a seguir, a fim de esgotar a análise dos argumentos trazidos pelos recorrentes.
No que tange ao suposto cerceamento de defesa em decorrência do sigilo conferido a parte dos documentos do TC Processo 026.236/2007-6, cabe registrar que essa discussão não é nova, tendo inclusive sido refutada quando do julgamento do Acórdão 1800/2018-TCU-Plenário. Julgo que a questão já foi adequadamente decidida por meio do Acórdão 2945/2013-TCU-Plenário, que analisou justamente o pedido de acesso a peças sigilosas do TC Processo 026.236/2007-6 feito por um dos responsáveis. Na ocasião, o Tribunal decidiu autorizar o fornecimento de vista e cópia aos responsáveis de parte dos documentos classificados como sigilosos, ponderando, por um lado, os princípios do contraditório e da ampla defesa e, por outro, o direito ao sigilo empresarial das informações fornecidas pela Petrobras.
Com efeito, a unidade instrutora empreendeu minuciosa análise dos documentos, avaliando se foram utilizados como evidências para responsabilização, se seriam imprescindíveis ao exercício do contraditório e da ampla defesa ou se foram objeto de remissão no relatório de auditoria. Assim, apenas os documentos que não foram utilizados para a responsabilização das partes tiveram o sigilo mantido, conforme fundamentado no voto do Acórdão 2945/2013-TCU-Plenário (peça 206) .
Na atual fase processual, os responsáveis não trouxeram novas justificativas para a alegação de cerceamento de defesa, apenas insurgindo-se genericamente quanto à existência de documentos sigilosos nos autos. Contudo, não foram capazes de relacionar os documentos que porventura fundamentaram suas condenações e teriam sido mantidos em sigilo. Ao contrário do alegado, o mencionado relatório de auditoria sigiloso da Petrobras foi um dos documentos aos quais os responsáveis tiveram acesso concedido, por meio do subitem 9.2. do Acórdão 2945/2013-TCU-Plenário. Improcedente, portanto, o argumento dos recorrentes.
Quanto à prescrição do débito, julgo importante tecer algumas considerações, em complemento à análise da unidade instrutora. Sabe-se que, há tempos, este Tribunal, baseado em precedentes do STF e na interpretação do art. 37, § 5º, da Constituição Federal de 1988, tem adotado o entendimento, consolidado na súmula 282, de que "as ações de ressarcimento movidas pelo Estado contra os agentes causadores de danos ao erário são imprescritíveis". 
Ocorre que, recentemente, o Supremo Tribunal Federal (STF) , ao julgar o Recurso Extraordinário 636.886/AL, fixou, com repercussão geral, o seguinte enunciado para o Tema 899: "É prescritível a pretensão de ressarcimento ao erário fundada em decisão de Tribunal de Contas".  
Entendo que esse recente julgado do STF deve ensejar a revisão da jurisprudência deste Tribunal. 
No entanto, reconheço que, nos moldes em que foi fixada a tese da Suprema Corte, existem muitas dúvidas e lacunas a serem sanadas, que tornam extremamente difícil a sua imediata aplicação, de forma genérica e abrangente, aos processos que tramitam neste Tribunal. Dada a ausência de lei específica, não há prazo prescricional estabelecido - em lei ou mesmo pela Suprema Corte - para a atuação do TCU no que diz respeito à apuração de dano ao erário, bem como sobre como se daria o início da contagem e as interrupções desse prazo. 
Ademais, embora o verbete já tenha sido publicado, a decisão ainda é passível de modificação mediante Embargos de Declaração, possibilitando o esclarecimento dessas questões ou mesmo a modulação de efeitos, com impacto nos processos em curso. 
Até que sobrevenham todos esses esclarecimentos e definições, embora desejável, não é possível a imediata aplicação, com a devida segurança, da tese fixada pelo STF no âmbito do TCU. Por outro lado, não se pode deixar de dar encaminhamento aos incontáveis processos que tangenciam essa discussão neste Tribunal.   
Dessa forma, tenho me curvado à compreensão dos meus pares pela manutenção, por ora, do entendimento que há anos vem sendo adotado pelo TCU e pelo próprio STF, no sentido de considerar imprescritíveis as ações de ressarcimento ao erário. A título de exemplo, menciono as seguintes deliberações: Acórdão 5236/2020-TCU-Primeira Câmara, 6.171/2020-TCU-Segunda Câmara, 6.084/2020-TCU-Primeira Câmara, 5.681/2020-TCU-Segunda Câmara, 6.846/2020-TCU-Segunda Câmara, 6.676/2020-TCU-Segunda Câmara, 6.707/2020-TCU-Segunda Câmara, 6.473/2020-TCU-Primeira Câmara, 6.466/2020-TCU-Primeira Câmara, 6.465/2020-TCU-Primeira Câmara, 3.091/2020-TCU-Plenário, 3.228/2020-TCU-Plenário, 4.076/2020-TCU-Plenário, entre outros.
Não se trata, cabe registrar, de desrespeito ou ignorância ao entendimento firmado pela Suprema Corte, tampouco de se fixar qualquer jurisprudência sobre a sua abrangência neste momento. Apenas entendo que, considerando a indefinição e a possiblidade de modulação da decisão, não seria produtivo, e causaria enorme incerteza, se este Tribunal revisse sua atuação e logo depois a alterasse novamente. 
Em relação aos demais argumentos dos recorrentes, endosso a análise realizada pela Serur, que concluiu não serem capazes de alterar o acórdão recorrido. De fato, o ônus da prova sobre ocorrências imputadas a terceiros contratados pela Administração Pública cabe ao TCU. Nesse aspecto, entendo que as evidências existentes nos autos foram suficientes para formar convicção quanto às irregularidades apuradas. Vale relembrar, aqui, os fatos que levaram à condenação dos recorrentes.
 No tocante ao contrato da Plataforma P-XXII (Contrato 186.2.019.03-3) , cujo objeto era o aluguel de estaleiro com serviços de estadia e apoio para a plataforma, julgo pertinente transcrever trecho do voto do acórdão recorrido, em que se caracterizou o prejuízo ao erário:
"20. Segundo sintetizado no parecer do MP/TCU, o 'dano aos cofres da Petrobras decorreria da inclusão, mediante a celebração de termos aditivos, de serviços que não seriam necessários caso o certame houvesse transcorrido de forma lídima e resultado na contratação de empresa que detivesse a capacidade operacional exigível'. Isso porque 'os aditivos foram firmados para inserir novos serviços, que se tornaram necessários porque a Angraporto não possuía instalações adequadas para o cumprimento do objeto conforme licitado. Tal condição, na verdade, deveria ter causado a inabilitação da empresa, caso a licitação não houvesse sido fraudada em seu favor.'
21. O estaleiro da Angraporto não cumpria o requisito técnico mínimo de 9 metros de calado. Devido à referida limitação, a plataforma, que deveria, por contrato, atracar no porto, ficou fundeada em local próximo à baía de Angra dos Reis, o que justificou os três primeiros aditivos do contrato, ao passo que o quarto e último aditivo referiu-se à correção de valor pela redução de alíquota de impostos.
22. Ou seja, as três primeiras alterações contratuais que elevaram o valor pactuado o fizeram exclusivamente para adequar o apoio logístico a ser prestado com a plataforma fundeada, e não mais o aluguel do estaleiro com apoio logístico necessário para a plataforma atracada, que estava originalmente previsto em contrato. Ou seja, os aditivos, além de modificarem o objeto contratado, não foram fundamentados em eventualidade técnica ou imprevisibilidade para corrigir falhas de planejamento, mas exclusivamente para beneficiar a Angraporto. Operações não previstas e que eram pertinentes ao caso de fundeamento, tais como uso de rebocadores, lanchas e alívio de carga foram incorporadas ao contrato."
Além do mencionado prejuízo, foram constatadas uma série de irregularidades no convite que originou o contrato. Embora a área solicitante dos serviços tivesse especificado a necessidade de um calado (profundidade) mínimo de 9,0 metros para a plataforma, o convite foi realizado com calado mínimo de 8,23 metros, sem justificativa para a alteração. Essa mudança permitiu a participação da Angraporto no certame, visto que suas instalações tinham calado de 8,84 metros. O convite foi então conduzido com a participação de apenas duas licitantes, o que afronta a jurisprudência desta Corte. Outra irregularidade constatada foi a aceitação de proposta comercial da Angraporto manuscrita.
Tendo apresentado o menor preço dentre as duas licitantes, a Angraporto foi selecionada para a contratação. Porém, antes mesmo da elaboração do relatório final da licitação e da celebração do contrato com a Angraporto, houve envio de e-mail entre dois dos membros da comissão de licitação sob o título "termos para o aditivo futuro para acerto com o pessoal do Angra Porto", contendo as alterações necessárias para permitir a mudança da prestação dos serviços para local ancorado, afastado do cais, dada a insuficiência do calado para a atracação da plataforma nas instalações da Angraporto. Ou seja, as alterações do objeto da contratação, que foram decisivas para o aumento de custos e o consequente prejuízo à Petrobras, já eram de conhecimento de parte dos membros da comissão de licitação.
Importa ainda observar que, conforme trechos da denúncia oferecida pelo MPF e transcrita no relatório de inspeção (TC Processo 026.236/2007-6, peça 3, p. 39-45) , a proposta da Angraporto apresentou menor preço global unicamente em função do preço ofertado para o item "aluguel de área de estaleiro para atracação da plataforma". Ocorre que, após a alteração do objeto dos serviços, mediante aditivo firmado um dia após a celebração do contrato, esse item deixou de ser relevante para o contrato, visto que a plataforma não ficaria mais atracada no estaleiro. Esse fato foi apontado como indício de que a Angraporto, ao apresentar sua proposta, já teria conhecimento da futura alteração do contrato, podendo elaborar sua planilha de forma a vencer a licitação e, posteriormente, obter ganhos por meio dos aditivos contratuais.
Em relação ao contrato da Plataforma P-X (Contrato 2050.0007001.04.2) , com objeto de fornecimento de cais e apoio logístico para a plataforma, o dano à Petrobras foi decorrente da inclusão de serviços que já estavam contemplados no escopo original do contrato, configurando duplicidade. 
Ademais, também foram constatadas irregularidades na condução do convite que originou o contrato, apontadas como indícios de fraude e conluio para direcionar o certame para a Angraporto. Dentre elas, cabe mencionar: não havia comprovação de envio do convite a todas as licitantes relacionadas no relatório da comissão de licitação; a comissão de licitação deu seguimento ao convite com a proposta de apenas uma licitante; antes do lançamento do convite, houve alteração do orçamento estimativo da Petrobras em decorrência de comentários obtidos do sócio da Angraporto, conforme registrado em e-mail trocado entre dois dos membros da comissão de licitação; o contrato para os serviços objeto do convite foi enviado pela Angraporto ao coordenador da comissão de licitação dois dias antes da sessão de entrega das propostas comerciais; e a proposta comercial foi apresentada em forma manuscrita, contrariando o edital do convite.
Por fim, quanto ao contrato de fornecimento de cais, reparos, melhorias e apoio logístico na docagem para a Plataforma P-XVI (Contrato 2050.0014307.05.2) , os indícios de fraude e direcionamento do convite são ainda mais contundentes. Valho-me de trecho do relatório do Acórdão 1800/2018-TCU-Plenário, que bem ilustrou os fatos:
"341. O subitem 3.3.2 do Relatório de Inspeção assim dispôs acerca da irregularidade objeto das audiências: 
'Segundo apurado nas investigações do MPF (fls. 89/94, anexo 2) , sócios da Angraporto (Mauro Luiz Soares Zamprogno, Fernando da Cunha Sterea, Wladimir Pereira Gomes e Simon Matthew Clayton) e da Mauá Jurong (Paulo José Freitas de Oliveira e Antônio Carlos Vargas) , juntamente com empregados da Petrobras (Rômulo Miguel de Morais, José Antônio Vilanueva Vilanueva e Carlos Alberto Pereira Feitosa) , engendraram um esquema para que a Angraporto participasse apenas formalmente do convite, que seria vencido pela Mauá Jurong. Em troca, esta empresa repassaria cerca de R$ 4 milhões aos sócios da Angraporto (fl. 92, anexo 2) . Esta recompensa foi efetivada através de uma outra empresa, como demonstrado à fl. 94 do mesmo anexo.'
342. Conforme expressamente reconhecido nas justificativas da Mauá Jurong, não resta dúvida quanto ao ajuste havido entre o Diretor Comercial do estaleiro, José Roberto Bello Simas, o presidente da Angraporto, Mauro Luiz Soares Zamprogno, empregados da Petrobras e demais denunciados para que a Mauá Jurong vencesse a licitação e repassasse a quantia de R$ 4 milhões à Angraporto. 
343. A confissão quanto à fraude apenas ratifica o que já era possível depreender da denúncia do Ministério Público Federal. Com efeito, a quebra do sigilo telefônico revelou conversa havida, em 11/5/2005, entre José Augusto, classificado pelo MPF como lobista, e Mauro Luiz Soares Zamprogno, oportunidade em que este último comenta sobre o adiamento da sessão de abertura das propostas para o dia 19/5/2005 (TC Processo 026.236/2007-6, anexo 2, fl. 91) . 
344. Importante perceber que a sessão de abertura das propostas do convite foi, de fato, postergada para o dia 19/5/2005, conforme Circular de Esclarecimento n. 02 (TC Processo 026.236/2007-6, anexo 5, vol. 1, fl. 251) . Não há como negar, então, que a conversa transcrita trata da licitação em exame. 
345. Ademais, em 30/5/2005, após a realização da sessão, que revelou a Mauá Jurong como vencedora, a transcrição das conversas demonstra os ajustes feitos para que fosse celebrada uma falsa contratação de consultoria pela Mauá Jurong, que efetivamente pagou R$ 3,5 milhões pela simulação (TC Processo 026.236/2007-6, anexo 2, fl. 91) . O pagamento também foi reconhecido pela Mauá Jurong (peça 127, p. 21-22) ."
Portanto, os indícios de fraudes não são frágeis, como alegam os recorrentes. Tampouco o argumento de que os contratos firmados pela Angraporto teriam sido adequadamente executados elide os atos irregulares adotados para que a recorrente fosse beneficiada na condução dos convites e na celebração de aditivos. Vale ressaltar que, no contrato da Plataforma P-XXII, os serviços efetivamente executados não foram aqueles inicialmente previstos no escopo da contratação, visto que a Angraporto não teria condições de permitir a atracação da plataforma em seu estaleiro.
Sendo assim, os recursos da Angraporto Offshore Logística Ltda. e de Mauro Luiz Soares Zamprogno não devem ser providos.
III - Recurso do Estaleiro Mauá S.A.
O Estaleiro Mauá S.A. (antigo Estaleiro Mauá Jurong S.A.) argumenta, preliminarmente, a incidência da prescrição quinquenal, com base na Lei 9.873/1999. Alega também a impossibilidade de utilização de prova emprestada originada de processo em que o recorrente não é parte. Ademais, solicita o sobrestamento dos autos até que a legalidade das interceptações telefônicas seja apreciada na instância penal. Em seguida, o recorrente sustenta a ausência de responsabilidade da empresa pelos atos praticados por funcionário em abuso de seus poderes de mandato, com base na teoria ultra vires societatis e, por fim, alega a ausência de critérios e a falta de proporcionalidade na dosimetria da sanção de inidoneidade aplicada.
Após análise das razões recursais, transcrita no relatório precedente, a Serur e o MP/TCU propuseram o não provimento do recurso, proposta com a qual me alinho e cujos fundamentos incorporo às minhas razões de decidir, sem prejuízo dos seguintes comentários.
Inicialmente, cabe relembrar que o recurso do Estaleiro Mauá visa afastar a declaração de inidoneidade decorrente da fraude à licitação relacionada à Plataforma P-XVI, conforme descrito no parágrafo 31 deste voto.
Feita essa breve contextualização, anoto que a prescrição da pretensão punitiva do Tribunal já foi objeto de ampla discussão nesta Casa e culminou com a adoção do prazo de dez anos do Código Civil, em detrimento do regime de prescrição quinquenal da Lei 9.873/1999, conforme pacificado no Acórdão 1441/2016-TCU-Plenário. Assim, rejeito a preliminar acerca da prescrição, consoante jurisprudência dominante baseada no mencionado acórdão.
No que tange à utilização de prova emprestada, cumpre observar o que dispõe o Código de Processo Civil: "Art. 372. O juiz poderá admitir a utilização de prova produzida em outro processo, atribuindo-lhe o valor que considerar adequado, observado o contraditório.". Nota-se que, com exceção da necessidade de se assegurar o contraditório, o legislador não estabeleceu outras restrições à utilização da prova emprestada, como o alegado requisito de que o recorrente figurasse como parte no processo de origem da prova.
Aliás, o relator a quo, Min. Benjamin Zymler, já havia refutado tal argumento em seu voto, cujo trecho a seguir transcrito vale ser novamente assimilado:
"134. Como é cediço, o novo CPC não impôs muitas restrições para o aproveitamento de provas no processo civil. Pelo que se depreende da leitura da norma, basta a realização do contraditório. Todavia, cabe perquirir se o contraditório deve ser assegurado no processo de origem, como aventado pelo peticionário, ou se bastaria sua realização no âmbito do processo do TCU.
135. Sobre o assunto, a jurisprudência do STJ e do STF é pacífica no sentido de que a validade da prova extraída de outro processo depende da realização de contraditório somente no processo de destino. Além da jurisprudência já colacionada pela unidade instrutiva, transcrevo a ementa do REsp 1257058 / RS (relator Ministro Mauro Campbell Marques) :
'4. Tanto o STF quanto o STJ possuem posicionamento permitindo o uso da prova produzida em investigação criminal, na forma do art. 1º, da Lei 9.296/96 (interceptação de comunicações) , em processo administrativo disciplinar e em ações de improbidade, desde que observado, no processo de destino seja administrativo, seja judicial, o devido processo legal e o contraditório. Pelas mesmas razões ('ubi eadem ratio ibi eadem legis dispositio') , esse entendimento se estende para se admitir o uso também em processo administrativo fiscal e em execuções fiscais, principalmente quando constatados indícios de cometimento de crimes contra a ordem tributária (Lei n. 8.137/90) .'
136. Assim, o que deve ser observado precipuamente na admissão de prova emprestada é a observância do contraditório do responsável no processo de controle externo. Todavia, tal elemento comprobatório pode receber valoração diversa da que foi adotada no processo de origem, em face dos argumentos aduzidos pelos responsáveis. Concluo também que a identidade das partes no processo de origem e no processo em que a prova será empregada não é requisito indispensável para a admissibilidade da prova emprestada, mas deve ser sopesada na valoração desta, que pode ter o seu valor diminuído pelo fato de o responsável não ter podido exercer a plenitude de suas garantias no processo de origem."
A respeito da solicitação de sobrestamento dos autos para que se aguarde o posicionamento da justiça acerca da legalidade das interceptações telefônicas, a Serur apresentou razões suficientes para refutar o pleito, mencionando o princípio da independência das instâncias e a existência de outras provas. Dentre essas provas, não posso deixar de ressaltar que a própria recorrente juntou aos autos (peça 462) uma declaração registrada em cartório e um depoimento prestado na ação penal, em que o responsável pela área comercial do Estaleiro Mauá admite o acerto com a Angraporto para fraudar a licitação da plataforma P-XVI, mediante o repasse de R$ 4 milhões. Portanto, não há justificativa para se sobrestarem os autos, visto que as interceptações telefônicas não foram imprescindíveis para a evidenciação da fraude.
Ainda no contexto das declarações prestadas pelo diretor comercial do Estaleiro Mauá, não há como se acolher o argumento de que a responsabilidade pelos ilícitos seria unicamente do funcionário da empresa. Importa destacar que a atuação do representante do Estaleiro Mauá perante a Petrobras foi regularmente autorizada por dois administradores da empresa, por meio de procuração com poderes específicos para o contrato da Plataforma P-XVI (TC Processo 026.236/2007-6, peça 46, p. 25) . Ademais, a possibilidade de representação da companhia por meio de procuração outorgada por seus diretores está explicitamente prevista no parágrafo segundo do art. 17 do seu estatuto social (peça 127, p. 52) . Portanto, não procede a alegação de que o mandatário teria agido fora de suas competências estatutárias.
Cabe esclarecer que a teoria ultra vires, positivada no art. 1.015 do Código Civil, permite à sociedade se isentar de responder por atos que são estranhos ao seu objeto social ou por atos praticados por um administrador extrapolando os poderes a ele conferidos. Por outro lado, a aplicação dessa teoria não é absoluta, e encontra contraposição na teoria da aparência, que protege o terceiro de boa-fé. 
Entretanto, no caso em análise, não há dúvida de que a participação na licitação da Plataforma P-XVI constitui atividade prevista no objeto social do Estaleiro Mauá, conforme art. 3º do seu estatuto (peça 127, p. 49) . O recorrente busca afirmar, incoerentemente, que o conluio acertado pelo seu funcionário seria uma extrapolação capaz de permitir a aplicação da teoria ultra vires. Admitir esse argumento nos levaria à situação inimaginável de que uma empresa somente poderia ser sancionada caso incluísse em seu objeto social, ou nas procurações feitas em nome de seus prepostos, a autorização para fraudar licitações. É evidente que essa não é a interpretação legítima das hipóteses de aplicação da teoria ultra vires, que busca proteger a empresa de abusos dos administradores que a prejudiquem, mas não isentar a empresa de atos ilegais benéficos a ela.
Outro aspecto a ser considerado é a inaplicabilidade do art. 1.015 do Código Civil às sociedades por ações, que são regidas pela Lei 6.404/1976. A parte final do Enunciado 219 do Conselho da Justiça Federal foi bem clara nesse sentido:
"Enunciado n. 219. Art. 1.015: Está positivada a teoria ultra vires no Direito brasileiro, com as seguintes ressalvas: (a) o ato ultra vires não produz efeito apenas em relação à sociedade; (b) sem embargo, a sociedade poderá, por meio de seu órgão deliberativo, ratificá-lo; (c) o Código Civil amenizou o rigor da teoria ultra vires, admitindo os poderes implícitos dos administradores para realizar negócios acessórios ou conexos ao objeto social, os quais não constituem operações evidentemente estranhas aos negócios da sociedade;  (d) não se aplica o art. 1.015 às sociedades por ações, em virtude da existência de regra especial de responsabilidade dos administradores (art. 158, II, Lei n. 6.404/76) ." (grifo acrescido) 
A justificativa para o texto do enunciado, contida na publicação da III Jornada de Direito Civil promovida pelo Conselho da Justiça Federal, esclarece a posição da doutrina a respeito da aplicação da teoria ultra vires às sociedades por ações:
"Diante da determinação contida nos arts. 1.089 e 1.090, as sociedades por ações são reguladas em lei especial, em que não há previsão da teoria ultra vires. Na sistemática da Lei n. 6.404/76 (art. 158, II) , o administrador responde pela violação da lei ou do contrato, sem que a sociedade possa invocar excesso para afastar sua responsabilidade."
Portanto, não há como afastar a responsabilidade do Estaleiro Mauá pela fraude descrita nestes autos.
Quanto à proporcionalidade e à dosimetria da sanção, a Serur enfrentou adequadamente a questão. Acrescento apenas que o relator a quo foi claro em definir o prazo de inidoneidade em cinco anos para ambas as empresas (Estaleiro Mauá e Angraporto) , especificamente para os fatos relacionados à Plataforma P-XVI. Além disso, o relator ainda aplicou à Angraporto a declaração de inidoneidade em relação aos contratos das Plataformas P-XXII e P-X, cujos prazos não foram somados unicamente em razão de estarem limitados ao prazo de cinco anos, conforme explicitado em seu voto:
"121. As análises realizadas nos tópicos anteriores demonstram que o Estaleiro Mauá participou da fraude de um certame licitatório, o que ensejou a declaração de sua inidoneidade para participar de licitações custeadas com recursos federais pelo prazo de 5 (cinco) anos, ao passo que a empresa Angraporto participou de fraude de três certames distintos. 
122. Aplico para a empresa Angraporto o procedimento de unificação das penas preconizado pelo do Acórdão 348/2016-TCU-Plenário, de relatoria do Ministro Walton Alencar Rodrigues, em que esta Corte de Contas firmou o entendimento de que a cumulação de mais de uma sanção de declaração de inidoneidade, cominada a uma mesma licitante com fundamento no artigo 46 da Lei 8.443/1992, está temporalmente limitada, em seu conjunto, a cinco anos, tendo por base a aplicação analógica da regra estampada nos §§ 1º e 2º do art. 75 do Código Penal Brasileiro."
Assim, não há que se alegar falta de proporcionalidade entre as sanções aplicadas ao Estaleiro Mauá e à Angraporto.
Por último, cabe registrar que a empresa apresentou memorial à peça 780, em que, além dos argumentos já mencionados, acrescenta que o prazo da sanção de inidoneidade aplicado pelo Tribunal deveria ser modulado com base no prazo da sanção prevista no art. 83, inciso III,  da Lei 13.303/2016 (Lei das Estatais) , que é limitado em dois anos.
Considero que esse argumento não deve prosperar, visto não haver qualquer dependência entre a sanção aplicada pela própria empresa estatal e a sanção aplicada por esta Corte de Contas. A declaração de inidoneidade a ser declarada pelo Tribunal está especificamente prevista em sua Lei Orgânica para os casos de fraude comprovada a licitação e sua dosimetria deve considerar o nível de gravidade dos ilícitos apurados, com a valoração das circunstâncias fáticas e jurídicas envolvidas, estando limitada somente ao prazo de cinco anos previsto na Lei 8.443/1992.
Por todo o exposto, nego provimento ao recurso de reconsideração do Estaleiro Mauá.
IV - Recursos de Jorge Luiz Coutinho Bezerra, José Luís da Silva Franco, Ney Mendes Teixeira e Wilson Pereira Pinto Júnior
Os recorrentes compunham a comissão de licitação do convite que originou o Contrato 2200.0026226.06.2, firmado com a Iesa Projetos, Equipamentos e Montagens S.A. para a prestação de serviços de modificação das bocas de sino da Plataforma P-54. Na análise de mérito, a unidade instrutora havia proposto acolher as razões de justificativa dos responsáveis, porém o relator a quo, Min. Benjamin Zymler, divergiu por entender que a condução de convite com a participação de apenas duas licitantes seria conduta apenável com a multa do art. 58 da Lei 8.443/1992.
Nesta oportunidade, os recorrentes alegam preliminarmente a nulidade da decisão, em decorrência de os argumentos de defesa não terem sido enfrentados, impossibilitando conhecer as razões condenatórias e prejudicando o exercício da ampla defesa e do contraditório. Quanto ao mérito, alegam que a obrigatoriedade do número mínimo de três licitantes residiria no número de empresas convocadas, e não no número de propostas válidas. Argumentam ainda que, no caso, teria havido limitação de mercado. Por fim, alegam a ausência de critérios e a falta de proporcionalidade na dosimetria das multas aplicadas.
A Serur, em sua análise, acolheu a alegação de ausência de fundamentação do acórdão recorrido, capaz de ensejar sua nulidade. Alternativamente, também entendeu a Serur que as razões recursais deviam ser acolhidas por terem sido apresentadas justificativas quanto às limitações de mercado. Já o MP/TCU sustentou não haver nulidade no acórdão recorrido, porém concordou com o encaminhamento alternativo sugerido pela Serur.
Alinho-me ao posicionamento adotado pelo MP/TCU, cujos fundamentos adoto como razões de decidir. Considero que não há vícios na deliberação recorrida, visto que as fundamentações para a condenação dos recorrentes constam do seu voto condutor. Quanto à observância do número mínimo de três licitantes no convite, este Tribunal entende que o requisito deve ser atendido em relação às propostas válidas, conforme a Súmula-TCU 248. Porém, admite-se justificativa caso esse número mínimo não seja obtido, por limitações de mercado ou manifesto desinteresse dos convidados, nos termos do art. 22, § 7º, da Lei 8.666/1993. Considerando que, ao apresentar suas razões de justificativas, os responsáveis apresentaram elementos que evidenciaram as dificuldades para a seleção de empresas aptas a prestar os serviços, restou justificada a opção pela continuidade do certame sem o mínimo de três propostas válidas.
Assim, pugno pelo provimento dos recursos de reconsideração de Jorge Luiz Coutinho Bezerra, José Luís da Silva Franco, Ney Mendes Teixeira e Wilson Pereira Pinto Júnior, de forma a afastar as multas aplicadas aos recorrentes e julgar regulares suas contas.   
V - Recursos de Carlos Alexandre Pinto de Freitas e João Baptista Zamprogno Pereira
Os recorrentes eram membros da comissão de licitação dos serviços para a Plataforma P-X, que originou o Contrato 2050.0007001.04.2, já descrito na análise do recurso da Angraporto. Na deliberação recorrida, o relator, Min. Benjamin Zymler, entendeu que os responsáveis poderiam ter detectado as falhas do certame se tivessem atuado com o mínimo de diligência, mesmo sendo membros subsidiários da comissão de licitação, razão pela qual foram apenados com a multa do art. 58 da Lei 8.443/1992.
Em seus apelos recursais, os recorrentes alegam preliminarmente a nulidade da decisão, em decorrência de os argumentos de defesa não terem sido enfrentados, impossibilitando conhecer as razões condenatórias. Em seguida, descreveram como se deu a participação de cada um deles na licitação, caracterizando-as como atuações limitadas e subsidiárias. 
Os recorrentes alegam ainda: que a obrigatoriedade do número mínimo de três licitantes residiria no número de empresas convocadas, e não no número de propostas válidas; que a decisão de dar continuidade ao certame teria visado aos interesses da Petrobras; que não era atribuição da comissão verificar a licença ambiental, por não ser exigida no edital; que a aceitação de proposta manuscrita teria respaldo no princípio do formalismo moderado; e que a composição dos valores orçados pela Petrobras estaria de acordo com o Decreto 2.745/1998. Por fim, alegam a ausência de critérios e a falta de proporcionalidade na dosimetria das multas aplicadas.
A Serur, em sua análise, acolheu a alegação de ausência de fundamentação do acórdão recorrido, capaz de ensejar sua nulidade. Alternativamente, a Serur propôs dar provimento ao recurso de Carlos Alexandre Pinto de Freitas, por ter participado somente da sessão de recebimento e abertura das propostas, e dar provimento parcial ao recurso de João Baptista Zamprogno Pereira, por não ser exigida a verificação da licença ambiental. O MP/TCU divergiu da proposta de declaração de nulidade do acórdão recorrido, porém concordou com o encaminhamento alternativo sugerido pela Serur.
Concordo com o parecer do MP/TCU, bem assim com a proposta alternativa alvitrada pela Serur, cujos fundamentos adoto como razões de decidir, sem prejuízo de tecer alguns comentários, nos quais promovo ajuste adicional quanto à responsabilidade do recorrente pela inexistência da composição detalhada dos valores orçados pela Petrobras.
A comissão de licitação era composta por quatro membros, sendo dois representantes da área solicitante dos serviços e dois representantes da área responsável por operacionalizar a licitação e a contratação, seguindo as especificações fornecidas pela área solicitante. As evidências colhidas nos autos evidenciaram que, de fato, dois membros da comissão tiveram atuação ativa e preponderante na condução do convite, sendo eles Carlos Alberto Pereira Feitosa, como coordenador e representante da área de contratação, e Carlos Roberto Velasco, como representante da área solicitante dos serviços. 
Quanto ao recorrente Carlos Alexandre Pinto de Freitas, os documentos obtidos indicaram sua participação apenas na sessão de recebimento e abertura das propostas. Como tal etapa do procedimento licitatório não contemplou a realização de qualquer análise ou ato que tenha resultado nas irregularidades identificadas, concordo com o afastamento da multa aplicada ao recorrente. Em consequência, também devem ser julgadas regulares suas contas.
Já em relação a João Baptista Zamprogno Pereira, restou evidenciada sua participação na elaboração do relatório final da licitação (TC Processo 026.236/2007-6, peça 26, p. 22-25) , documento no qual a comissão recomendou a contratação da licitante vencedora, responsabilizando-se pela legalidade de todo o procedimento licitatório. Entretanto, conforme análise realizada pela Serur, cumpre acolher o argumento do recorrente no que tange à apresentação de licença ambiental em nome de outra empresa, visto que tal documento não era exigido no edital e, portanto, não era necessário que a comissão de licitação o analisasse.
Ademais, julgo que João Baptista Zamprogno Pereira não deva ser responsabilizado pela irregularidade referente à ausência de composições detalhadas dos valores orçados pela Petrobras. Como o orçamento e as demais especificações eram fornecidas pela área solicitante dos serviços, considero que não seria exigível do recorrente adentrar em questões técnicas de orçamentação, visto que sua participação na comissão de licitação se deu como representante da área responsável por materializar os procedimentos da licitação. Quanto aos demais argumentos trazidos pelo recorrente, considero-os adequadamente refutados por meio da análise realizada pela Serur, transcrita no relatório precedente. Assim, proponho o provimento parcial do recurso de João Baptista Zamprogno Pereira.
Como forma de ponderar a redução da multa aplicada ao recorrente, cabe notar que as irregularidades em que o relator a quo se baseou para a imposição da sanção foram: (i) inexistência da composição detalhada dos valores orçados pela Petrobras; (ii) aceitação de licença ambiental em nome de outra empresa; (iii) aceitação de proposta comercial manuscrita, em desconformidade com o item 2.4 do edital; e (iv) condução do certame sem observar o mínimo de três licitantes. Ante a tais irregularidades, o recorrente foi apenado com multa no valor de R$ 20.000,00.
Deve-se reconhecer, inicialmente, que não se pode atribuir a mesma gravidade às ocorrências constatadas. Vale observar que, em relação às licitações da Plataforma P-XVI e P-54, em que a única irregularidade imputada aos membros da comissão de licitação foi a condução do convite com a participação de apenas duas licitantes, este Tribunal estipulou aplicação de multa no valor de R$ 10.000,00. Nesse sentido, considerando que a mesma irregularidade foi atribuída à conduta do ora recorrente, cumulada com a aceitação de proposta comercial manuscrita, avalio que a multa aplicada a João Baptista Zamprogno Pereira deva ser reduzida para R$ 13.000,00.
VI - Recurso de Luiz Carlos Rangel Rodrigues
O recorrente, na condição de membro da comissão de licitação, foi apenado com a multa do art. 58 da Lei 8.443/1992, em razão das irregularidades relacionadas à condução do convite dos serviços para a Plataforma P-XXII, que originou o Contrato 186.2.019.03-3, já descrito na análise do recurso da Angraporto.
Os argumentos trazidos pelo recorrente são coincidentes com os descritos no tópico anterior, referentes aos recursos de Carlos Alexandre Pinto de Freitas e João Baptista Zamprogno Pereira. Em acréscimo, ressalta que a irregularidade referente à condução da licitação com a participação de apenas duas licitantes sequer constou do seu ofício de citação, o que teria prejudicado o exercício do contraditório e da ampla defesa. Argumentou ainda que a redução do calado da plataforma seria atribuição da área técnica solicitante dos serviços, que teria sido amparada em documentação técnica e que favoreceria a competitividade do certame.
Após analisar o recurso, a Serur entendeu que não foram trazidos elementos suficientes para alterar a deliberação recorrida, razão pela qual, com a concordância do MP/TCU, propôs o não provimento do apelo recursal.
Com as devidas vênias, divirjo parcialmente das conclusões a que chegaram a Serur e o Parquet especializado, conforme discorro a seguir. Antes de passar aos pontos de divergência, registro minha concordância com a análise transcrita no relatório precedente no que tange à ausência de nulidade do acórdão recorrido em razão da alegada falta de fundamentação da decisão e à manutenção da irregularidade caracterizada pela aceitação de proposta comercial manuscrita.
Dito isso, relembro que, consoante fundamentado no voto da deliberação recorrida, as irregularidades que ensejaram a condenação do recorrente foram: (i) redução do calado mínimo previsto no edital para atracação da plataforma, desconsiderando laudo técnico; (ii) inexistência da composição detalhada dos valores orçados pela Petrobras; (iii) aceitação de licença ambiental em nome de outra empresa; (iv) aceitação de proposta comercial manuscrita, em desconformidade com o item 2.4 do edital; e (v) condução do certame sem observar o mínimo de três licitantes.
No que tange à aceitação da licença ambiental em nome de outra empresa, embora a Serur tenha acolhido os argumentos de Carlos Alexandre Pinto de Freitas e de João Baptista Zamprogno Pereira, esqueceu-se de aplicar o mesmo entendimento ao recorrente Luiz Carlos Rangel Rodrigues, de forma a reduzir a multa a ele aplicada. Assim, considerando que a licença ambiental não era exigida no edital do convite, entendo que essa irregularidade também não deve subsistir como fundamento para aplicação da multa ao ora recorrente.
Além disso, julgo que o mesmo raciocínio que empreendi em relação à conduta de João Baptista Zamprogno Pereira acerca da inexistência de composições detalhadas deva ser aplicado a Luiz Carlos Rangel Rodrigues, visto que este último também fez parte da comissão de licitação como representante da área de contratação, e não da área solicitante dos serviços. Da mesma forma, cumpre reconhecer que não seria razoável atribuir ao recorrente a responsabilidade pela alteração do calado mínimo da plataforma. Essa especificação foi inicialmente fornecida pela área solicitante dos serviços, de modo que qualquer alteração dessas características técnicas deveria ser da alçada da mesma unidade, que contava com um representante próprio na comissão de licitação. Creio que não seria exigível do recorrente, que atuava numa área destinada a operacionalizar as contratações, atentar para requisitos eminentemente técnicos da plataforma.
Quanto à irregularidade caracterizada pela condução do convite com a participação de apenas duas licitantes, divirjo do entendimento da Serur de que esse fato não foi imputado ao recorrente e não serviu de fundamento para a multa a ele aplicada. No trecho do voto em que o relator a quo aborda a questão, essa irregularidade é mencionada, logo antes da conclusão da análise em que são retomados os motivos para a aplicação da multa ao recorrente:
"73. Tal situação não poderia passar desapercebida pelo Sr. Luiz Carlos Rangel Rodrigues, além de outras ocorrências que ensejaram sua citação, tais como: a inexistência da composição detalhada dos valores orçados pela Petrobras; aceitação de licença ambiental em nome de outra empresa, FCA Angraporto S.A.; e a aceitação de proposta comercial da Angraporto Offshore Logística Ltda. Manuscrita, procedimento vedado pelo item 2.4 do edital do convite. 
74. Além disso, a condução do certame em tela sequer observou expressa disposição do Regulamento do Procedimento Licitatório Simplificado da Petrobras, aprovado pelo Decreto 2.745/1998, o qual dispõe, em seu subitem 3.1.3, ser necessário a participação de três licitantes, ao passo que o convite em exame foi conduzido com apenas duas empresas participantes. 
75. Por tais motivos, considero que as contas do Sr. Luiz Carlos também devam ser julgadas irregulares, mas sem a sua condenação em débito solidário com os demais responsáveis, visto que não existe um nexo causal bem delineado entre sua conduta e o débito verificado. Entretanto, cabe a aplicação ao responsável da multa capitulada no art. 58, inciso I, da Lei Orgânica do TCU, cujo valor fixo em R$ 20.000,00 (vinte mil reais) ."
Tendo isso em conta, é preciso reconhecer que, conforme alegado pelo recorrente, essa conduta realmente não constou do ofício de citação a ele enviado (peça 8) . Entretanto, para que se declare a nulidade do ato, é preciso avaliar se seu direito de defesa restou comprometido. Conforme o princípio do prejuízo, consagrado no direito processual brasileiro, não há ineficácia do ato ou do processo (reconhecimento da nulidade) sem prejuízo. O princípio do prejuízo está expressamente previsto no art. 171 do Regimento Interno/TCU:
"Art. 171. Nenhum ato será declarado nulo se do vício não resultar prejuízo para a parte, para o erário, para a apuração dos fatos pelo Tribunal ou para a deliberação adotada.
Parágrafo único. Quando puder decidir do mérito a favor da parte a quem aproveitaria a declaração de nulidade, o Tribunal não a pronunciará nem mandará repetir o ato ou suprir-lhe a falta."
O mesmo princípio está positivado nos arts. 282 e 283 do Código de Processo Civil brasileiro, com aplicação subsidiária aos processos que tramitam no TCU. Dito isso, observo inicialmente que o relatório de inspeção que fundamentou o acórdão em que foram ordenadas as citações trouxe, dentre os achados relacionados ao contrato da plataforma P-XXII, a seguinte descrição:
"Ainda na fase de contratação, a comissão de licitação deveria ter inabilitado a proposta da Angraporto por não cumprir as especificações técnicas (calado menor que o exigido) , pois no edital se exigia atracação no cais. Considerando que a proposta da Renave foi desclassificada, a licitação teria sido fracassada.
Ademais, o subitem 3.1.3 do Decreto n° 2.745/1998 estabelece que convite 'é a modalidade de licitação entre pessoas físicas ou jurídicas, do ramo pertinente ao objeto, em número mínimo de três'. Este entendimento está alinhado com a jurisprudência do TCU, na medida em que foi determinado à Petrobras, por meio da Decisão 477/2002-Segunda Câmara, que repetisse o ato licitatório quando não obtivesse o mínimo de três propostas válidas. Por meio da Súmula n° 248, publicada em 02/09/2005, o Tribunal firmou entendimento acerca do tema, recentemente reiterado no Acórdão 1437/2010-TCU-Plenário." (TC Processo 026.236/2007-6, peça 3, p. 46, grifo nosso) 
Assim, embora tal questão não constasse do ofício de citação, o recorrente apresentou, em sua última peça de defesa antes da prolação do acórdão recorrido, um longo arrazoado acerca da interpretação do Decreto 2.745/1998 e da Lei 8.666/1993 em relação à exigência do número mínimo de propostas válidas no convite, bem como das implicações ao caso concreto (peça 311, p. 8-19) . 
Ainda que a instrução de mérito não tenha analisado tais argumentos especificamente em relação a Luiz Carlos Rangel Rodrigues, visto que acolheu preliminarmente a alegação de que a atuação do recorrente teria sido apenas subsidiária, a unidade instrutora enfrentou e rejeitou os mesmos argumentos quanto à conduta do responsável pela homologação do certame do qual o recorrente compôs a comissão de licitação. Em seguida, o relator do acórdão recorrido acolheu a análise da unidade instrutora, divergindo apenas quanto à responsabilização de Luiz Carlos Rangel Rodrigues, ao qual também imputou a responsabilidade pelas irregularidades da licitação, dentre elas a condução do convite sem observar o mínimo de três propostas válidas.
Vale ressaltar ainda que, no acórdão recorrido, a irregularidade em questão foi motivo de sanção a empregados da Petrobras responsáveis não apenas pelo convite da Plataforma P-XXII, mas também em relação às licitações das Plataformas P-X, P-XVI e P-54.
Sendo assim, considerando que o recorrente apresentou sua defesa sobre a condução do convite sem observar o mínimo de três propostas válidas, assim como outros responsáveis que foram chamados a se manifestar especificamente sobre a mesma irregularidade, e que seus argumentos foram apreciados na deliberação recorrida, não vislumbro prejuízo à defesa capaz de ensejar a nulidade da citação, conforme dispõe o art. 171 do RI/TCU.
Superada essa questão, quanto ao mérito, acolho a análise da Serur no sentido de manter o apontamento dessa irregularidade, cabendo observar que não há evidências de limitação de mercado capaz de justificar a continuidade do convite com apenas duas licitantes, conforme análise já realizada na instrução que fundamentou o acórdão recorrido (peça 445) :
"196. Análise. O fato de o TCU ter considerado lícito, em determinados casos concretos, o prosseguimento de convites na Petrobras sem a presença de três propostas válidas não significa que a Súmula 248 deva ser desconsiderada. 
197. No caso em exame, não se poderia falar em limitação do mercado, haja vista que o DIP E&P-SERV/US-SS 95/2003 mencionava outras empresas, que não foram convidadas pela comissão de licitação. Isso só reforça o caráter tendencioso do convite."
Por fim, também acompanhando o posicionamento da Serur, considero não elidida a falha relacionada à aceitação de proposta comercial manuscrita, contrariando o edital regulador do certame.
Assim, acolhendo parcialmente suas razões recursais, julgo que a multa aplicada a Luiz Carlos Rangel Rodrigues deve ser reduzida de R$ 20,000,00 para R$ 13.000,00, pelas mesmas razões expostas em relação ao responsável João Baptista Zamprogno Pereira, visto que as condutas de ambos recorrentes restaram relacionadas às mesmas irregularidades, ainda que identificadas em licitações diferentes.
VII - Recurso de Plínio César de Mello
Foi imposta a multa do art. 58 da Lei 8.443/1992 ao recorrente, em razão de ter permitido a contratação e a execução de quatro contratos com a empresa Iesa, mediante dispensa e inexigibilidade de licitação, caracterizando fuga ao procedimento licitatório e falta de planejamento. Esses contratos tinham como objeto serviços de modificação e manutenção industrial nas plataformas dos campos de Carapeba, Vermelho e Pargo, na Bacia de Campos.
Nesta oportunidade, o recorrente alega preliminarmente a nulidade da decisão recorrida, em decorrência de os argumentos de defesa não terem sido enfrentados, impossibilitando conhecer as razões condenatórias. Quanto ao mérito, argumenta que não teria qualquer responsabilidade sobre a situação emergencial que ensejou as contratações sem prévio procedimento licitatório e que as contratações foram indispensáveis para evitar prejuízos à Petrobras. Finalmente, aponta a ausência de critérios e a falta de proporcionalidade na dosimetria da multa aplicada.
Após analisar o recurso, a Serur entendeu que não foram trazidos elementos suficientes para alterar a deliberação recorrida e propôs o não provimento do apelo recursal. O MP/TCU manifestou-se de acordo com a referida proposta.
Tenho entendimento diverso dos pareceres precedentes, conforme passo a expor.
Para melhor contextualização dos fatos, relembro que as contratações diretas em questão foram decorrentes do encerramento antecipado do Contrato 160.2.069.02-6, cuja verba foi consumida devido à inclusão de serviços emergenciais decorrentes de novos programas de gestão ambiental e segurança operacional instituídos pela Petrobras. Assim, os serviços que antes estariam no escopo do contrato encerrado foram divididos em dois lotes, que deram origem a dois contratos celebrados mediante dispensa de licitação. Esses dois primeiros contratos foram sucedidos por mais dois contratos subsequentes em cada lote, totalizando seis contratações diretas.
O relator da deliberação recorrida entendeu que as duas primeiras contratações poderiam ser consideradas urgentes, de modo a justificar a dispensa de licitação, porém asseverou que a situação emergencial nos quatro contratos subsequentes decorreu da falta de planejamento do recorrente, razão pela qual foi multado.
Assim sendo, observo inicialmente que já foi superado o ponto quanto à responsabilidade do recorrente em relação ao encerramento precoce do Contrato 160.2.069.02-6 e a eventual falta de planejamento em sua contratação. Conforme registrado no voto da deliberação recorrida, o recorrente teria assumido o cargo de Gerente-Geral em 15/3/2003, quando o referido contrato já estava em avançada fase de execução. Os dois primeiros contratos celebrados emergencialmente também já foram considerados justificados, dada a urgência e a relevância da continuidade dos serviços. Resta analisar o contexto da celebração dos quatro contratos que se sucederam.
Antes, porém, é importante registrar que, ao mesmo tempo em que foram celebrados os dois primeiros contratos emergenciais, deu-se início a um novo processo licitatório para a execução dos mesmos serviços, conforme descrito no relatório de inspeção (TC Processo 026.236/2007-6, peça 5, p. 24) :
"O ajuste foi celebrado com previsão de vigência de pouco mais de dezenove meses para a prestação de serviços nas plataformas dos campos Garoupa (PGP-1) , Pargo (PPG-1) , Carapeba (PCP-1, PCP-2 e PCP-3) e Vermelho (PVM-1, PVM-2 e PVM-3) . Todavia, houve esgotamento da verba contratual em sete meses. A Petrobras, então, resolveu desmembrar o contrato em contratos menores mediante contratação direta emergencial.
 (...) 
Em paralelo, iniciou-se, ainda em abril de 2003, novo processo licitatório para contratar empresa para prestação destes serviços, sendo o Contrato nº 160.2.019.04-5 firmado com a empresa ABB Ltda., assinado em 30/3/2004."
Os dois primeiros contratos emergenciais (Contratos 160.2.030.03-3 e 160.2.031.03-6) , firmados em 2/4/2003, tinham prazo previsto de execução de 180 dias, prazo esse que seria considerado suficiente para a conclusão do processo licitatório já iniciado. Entretanto, na justificativa para a celebração dos contratos que os sucederam (Contratos 160.2.090.03-6 e 160.2.089.03-5) , foi esclarecido que teria havido atraso na contratação por meio de licitação, cuja previsão inicial de agosto de 2003 foi postergada para dezembro daquele mesmo ano (TC Processo 026.236/2007-6, peça 135, p. 6 e peça 151, p. 6) . Assim, em 7/8/2003, foram celebrados os dois contratos para dar continuidade aos serviços já contratados emergencialmente.
Os contratos subsequentes (Contratos 160.2.008.04-7 e 160.2.009.04-1) , assinados em 22/1/2004, também apresentaram como justificativa o atraso na licitação do contrato padrão, que estaria na fase de análise de recursos e cuja previsão de assinatura passara para fevereiro de 2004, e que, somado ao prazo de mobilização e planejamento da contratada, tinha previsão de início em abril de 2004 (TC Processo 026.236/2007-6, peça 139, p. 12 e peça 155, p. 12-13) . Finalmente, como informado no relatório de inspeção já transcrito, o contrato definitivo celebrado com a empresa ABB Ltda. foi assinado em 30/3/2004, encerrando a necessidade de novas contratações sem licitação.
Considerando a situação descrita, fica claro que os motivos para a realização das contratações sem licitação foram, inicialmente, o encerramento precoce do Contrato 160.2.069.02-6 e, sucessivamente, o atraso na conclusão da licitação do contrato padrão substituto, que teve início em abril de 2003 e foi assinado somente em 30/3/2004. Como visto, o recorrente não teria responsabilidade diante do encerramento do primeiro contrato. Além disso, não se apurou nos presentes autos a responsabilidade pelo atraso da licitação do contrato definitivo. Não há informações sobre esse procedimento licitatório, impossibilitando sequer saber se a sua condução seria de responsabilidade do recorrente.
Vale relembrar que, por ocasião da análise das razões de justificativa do responsável, a unidade instrutora também havia proposto acolher seus argumentos (peça 445, p 65) :
"499. Assim, assiste razão ao defendente quando afirma não poder ser responsabilizado por inadequado dimensionamento de contrato de que não participou, bem como por falta de planejamento de outra licitação, o que não era, àquela época, sua atribuição. 
500. Ademais, as mudanças em diretrizes contratuais da Petrobras com o advento dos programas PEGASO e PEO, aprovados pelo corpo diretivo da empresa, caracterizam-se como fatos supervenientes imprevisíveis à época da celebração do contrato com a INEPAR, cuja responsabilidade não deve recair sobre o responsável. 
501. Portanto, as razões de justificava devem ser acatadas."
Dessa forma, considero não ter havido falta de planejamento por parte do recorrente na celebração dos contratos emergenciais, os quais foram efetuados conforme as previsões então existentes de conclusão da licitação do contrato substituto, e que foram sendo sucessivamente postergadas por motivos não apurados nestes autos. Insta salientar também a necessária continuidade dos serviços em questão, cuja interrupção poderia causar prejuízos à Petrobras estimados em US$ 1,5 milhão por dia, referente à parada da produção das plataformas do Ativo Nordeste (TC Processo 026.236/2007-6, peça 155, p. 11) .
Ante o exposto, considero que deve ser provido o recurso de Plínio César de Mello para excluir a multa a ele aplicada e julgar regulares suas contas.
VIII - Do Sigilo dos Autos
Por ocasião do julgamento do acórdão recorrido, o relator, Min. Benjamin Zymler assim se manifestou a respeito da manutenção do sigilo destes autos:
"124. Quanto à apreciação do presente feito em sessão de caráter reservado, convém explicitar que o julgado que originou a presente tomada de contas especial, o Acórdão 3171/2010-TCU-Plenário, foi prolatado em sessão reservada desta Corte de Contas, o qual apôs a chancela de sigiloso a este feito em virtude do alerta do Procurador da República Carlos Alberto Aguiar, realizado no expediente que encaminhou cópia da denúncia que originou a Ação Penal nº 2005.51.01.503579-3, atualmente em trâmite na 4ª vara criminal da Justiça Federal do Rio de Janeiro (peça 1/fl. 26 e peça 10/fl. 3, ambas do TC Processo 026.236/2007-6, em apenso aos autos) . 
125. Minha assessoria observou que a mencionada ação penal não está atualmente tramitando em segredo de justiça, mas existem dúvidas se permanece o sigilo sobre a peça inicial, contendo a denúncia ofertada pelo Ministério Público, motivos pelo qual estou propondo determinação à SecexEstatais com vistas a que indague o juízo competente e o Ministério Público acerca da necessidade de este Tribunal manter ou não o sigilo sobre a mencionada peça e sobre a deliberação ora adotada, providência que poderá auxiliar esta Corte na decisão futura de manter ou não a matéria sob sigilo."
Dessa forma, após realização de diligências, a Procuradoria da República no estado do Rio de Janeiro prestou esclarecimentos, informando que "a ação penal nº 2005.51.01.503579-3 tramita sem restrições de sigilo e foi transformada para formato eletrônico, podendo ser consultada, na íntegra (incluída a denúncia) , no sítio eletrônico da Justiça Federal no Rio de Janeiro, por meio de sistema Apolo." (peça 751) .
Portanto, proponho o levantamento do sigilo destes autos, tendo em vista a insubsistência do motivo que o ensejou.
A propósito da menção à ação penal originada a partir da denúncia oferecida pelo Ministério Público Federal no âmbito da Operação Águas Profundas, cumpre registrar que dentre os ora recorrentes, apenas o sócio da Angraporto, Mauro Luiz Soares Zamprogno, figura como réu do referido processo.
Ante o exposto, voto por que o Tribunal adote o Acórdão que ora submeto à deliberação deste Colegiado. 
TCU, Sala das Sessões Ministro Luciano Brandão Alves de Souza, em 17 de março de 2021.
Ministro BRUNO DANTAS 
Relator